ACORDAO-COMPLETO-2462446

ACÓRDÃO 794/2021 ATA 11/2021 - PLENÁRIO

VISTOS, relatados e discutidos estes autos de acompanhamento conduzido pela Secretaria de Controle Externo da Educação, da Cultura e do Desporto (SecexEducação) com o objetivo central de construir método de fiscalização, com foco em auditoria de dados, que atue na prevenção a ocorrência de atos danosos ao interesse público na execução dos recursos do Fundeb;
ACORDAM os ministros do Tribunal de Contas da União, reunidos em sessão do Plenário, com fulcro na Lei 8.443/1992, art. 43, inciso I, c/c o art. 250, inciso II, do Regimento Interno do TCU, ante as razões expostas pelo relator, em:
9.1. constituir processo apartado para apreciação do presente Relatório de Acompanhamento, considerando que há recurso interposto nestes autos contra o Acórdão 7/2020-TCU-Plenário, nos termos do art. 43 da Resolução-TCU 259/2014;
9.2. determinar ao Fundo Nacional de Desenvolvimento da Educação (FNDE) que, no prazo de 45 (quarenta e cinco) dias, e considerando as competências definidas no artigo 39 da Lei 14.113/2020, com fundamento no art. 4º, incisos I e II, da Resolução-TCU 315, de 2020:
9.2.1. informe, utilizando-se dos meios mais eficazes de que dispõe, aos gestores do Fundeb do estado de Pernambuco e dos municípios relacionados no Anexo I do Relatório de Acompanhamento (peça 57, p. 1-31) - entes que receberam complementação da União prevista no art. 4º da Lei 14.113/2020 - o inteiro teor desta deliberação, bem como do Relatório e Voto que a fundamentam, orientando-os que as contas correntes únicas e específicas vinculadas ao Fundeb devem ser de titularidade do órgão responsável pela educação, nos termos do artigo 69, caput, e §5º, da Lei 9.394/1994 c/c art. 21, §7º, da Lei 14.113/2020 (subitens 2.1 e 2.2 do Relatório de Acompanhamento de peça 58, reproduzido no relatório que fundamenta este acórdão) ; 
9.2.2. informe, utilizando-se dos meios mais eficazes de que dispõe, aos gestores do Fundeb dos estados do Amazonas, Bahia, Maranhão, Pará, Paraíba e Piauí e dos municípios relacionados no Anexo III do Relatório de Acompanhamento (peça 57, p. 91-127) - entes que receberam complementação da União - o inteiro teor desta deliberação, bem como do Relatório e Voto que a fundamentam, orientando-os que as contas correntes únicas e específicas vinculadas ao Fundeb devem receber exclusivamente recursos do respectivo Fundo, nos termos do art. 21 da Lei 14.113/2020 (subitens 2.3 e 2.4 do Relatório de Acompanhamento de peça 58, reproduzido no relatório que fundamento este acórdão) ;
9.3. determinar ao Fundo Nacional de Desenvolvimento da Educação (FNDE) , considerando as competências definidas no artigo 39, da Lei 14.113/2020, e com fundamento no art. 4º, incisos I e II, da Resolução-TCU 315, de 2020, que avalie, no prazo de 120 dias (cento e vinte) , em conjunto com os respectivos tribunais de contas responsáveis pela fiscalização do Fundeb, a pertinência de adotar as medidas dos subitens 9.2.1 e 9.2.2 deste acórdão junto aos gestores do Fundeb dos estados e municípios que não recebem recursos federais oriundos da complementação da União prevista no art. 4º da Lei 14.113/2020 ao referido Fundo;
9.4. encaminhar cópia deste acórdão, bem como do Relatório e do Voto que o fundamentam, e dos Anexos I a IV do Relatório de Acompanhamento (peça 57) : 
9.4.1. aos tribunais de contas com competência para fiscalizar os entes que recebem complementação da União para que, em conjunto com a atuação do FNDE prevista nos subitens 9.2.1 e 9.2.2 desta deliberação, avaliem a adoção de medidas adicionais que busquem corrigir situações irregulares identificadas nos subitens 2.1 a 2.4 do Relatório de Acompanhamento de peça 58, reproduzido no relatório que fundamenta este acórdão, vinculadas aos estados de Amazonas, Bahia, Maranhão, Pará, Paraíba, Pernambuco e Piauí e aos municípios relacionados nos Anexos I e III do Relatório de Acompanhamento (peça 57, p. 1-31 e 91-127) e também a evitar novas ocorrências;
9.4.2. aos demais tribunais de contas brasileiros com competência para fiscalizar os entes que não recebem complementação da União, para a adoção das medidas que considerarem pertinentes, no âmbito da competência daquelas Cortes de Contas, estabelecida no art. 30, inciso II, da Lei 14.113/2020, para a corrigir e evitar a ocorrência das situações descritas nos subitens 2.1 a 2.4 do Relatório de Acompanhamento de peça 58, reproduzido no relatório que fundamenta este acórdão, encaminhando-lhes cópia dos Anexos II e IV do referido relatório de acompanhamento (peça 57, p. 32-90 e 128-198) ;
9.4.3. ao Ministério da Educação, ao Ministério Público Federal e à Controladoria-Geral da União.

Acompanhamento realizado com o objetivo de construir método de fiscalização, com foco em auditoria de dados, que atue na prevenção a ocorrência de atos danosos ao interesse público na execução dos recursos do Fundeb.

Banco do Brasil S.A.; Caixa Econômica Federal; Fundo Nacional de Desenvolvimento da Educação; Ministério da Educação.

3. Interessados/Responsáveis: não há.

13.1. Ministros presentes: Ana Arraes (Presidente), Walton Alencar Rodrigues, Benjamin Zymler, Augusto Nardes (Relator), Aroldo Cedraz, Raimundo Carreiro, Bruno Dantas, Vital do Rêgo e Jorge Oliveira.
13.2. Ministros-Substitutos presentes: Marcos Bemquerer Costa, André Luís de Carvalho e Weder de Oliveira.

ACORDAO-COMPLETO-2532661

Acórdão 744/2022 - Plenário

ACORDAO-COMPLETO-2528020

Acórdão 458/2022 - Plenário

AUGUSTO NARDES

Transcrevo como parte do relatório, com os ajustes de forma considerados cabíveis, o Relatório de Acompanhamento elaborado pela equipe de fiscalização da Secretaria de Controle Externo da Educação, da Cultura e do Desporto - SecexEducação (peça 58) :
1.	Introdução
1.1.	Do Fundeb
O Fundo de Manutenção e Desenvolvimento da Educação Básica e de Valorização dos Profissionais de Educação (Fundeb) é um fundo especial, de natureza contábil e de âmbito estadual (um fundo por estado e Distrito Federal, num total de vinte e sete fundos) .
O Fundeb passou por alterações relevantes recentemente, com a promulgação da Emenda Constitucional 108/2020 e a publicação da Lei 14.113, de 25/12/2020. O Fundo passou a ter o caráter permanente e disciplinado no artigo 212-A da Constituição Federal.
Ao longo deste relatório, para facilitar o entendimento e sempre que aplicável, foram mencionados os dispositivos da Lei 11.494/2007 e seus equivalentes na nova legislação. Na proposta de encaminhamento, contudo, foram colocados apenas os dispositivos vigentes.
O Fundeb é constituído por recursos provenientes de impostos e transferências dos estados, Distrito Federal e municípios, vinculados à educação por força do disposto no artigo 212-A da Constituição Federal. Além desses recursos, ainda compõe o Fundeb, a título de complementação da União, parcela de recursos federais, na forma do art. 4º da Lei 14.113/2020.
Os recursos do Fundeb devem ser aplicados obrigatoriamente na seguinte proporção: no mínimo 70% para pagamento de remuneração dos profissionais da educação básica em efetivo exercício e até 30% para as demais despesas de manutenção e desenvolvimento do ensino - MDE (art. 25 e 26 da Lei 14.113/2020) .
A aplicação dos recursos do Fundeb está também sujeita às regras definidas nos artigos 70 e 71 da Lei de Diretrizes e Bases da Educação Nacional (LDB) . No artigo 70 da LDB estão disciplinadas as espécies de despesas consideradas como de MDE, como, por exemplo, pagamento de salários dos professores ativos, remuneração de diretores, formação continuada de professores, transporte escolar, aquisição de equipamentos e material didático, construção de escolas, entre outros. De outra parte, o artigo 71 dessa Lei estabelece rol de itens que não constituem despesas de manutenção e desenvolvimento do ensino, tais como merenda escolar e remuneração de profissionais da educação em desvio de função.
A Portaria Interministerial ME/MF 4/2019 (DOU de 30/12/2019) definiu a estimativa de receita do Fundeb para o exercício de 2020 em R$ 172,1 bilhões, sendo R$ 157,9 bilhões correspondem ao total das contribuições de estados, Distrito Federal e municípios, e R$ 14,2 bilhões à complementação da União. Serão beneficiários dos recursos federais em 2020 os estados de Alagoas, Amazonas, Bahia, Ceará, Maranhão, Pará, Paraíba, Pernambuco e Piauí.
Os repasses relativos à complementação da União ao Fundeb constituem a ação orçamentária 0E36 da LOA 2020, a ser executada pelo Fundo Nacional de Desenvolvimento da Educação (FNDE) , com valor autorizado para o exercício financeiro de 2020 de R$ 16,5 bilhões.
1.2.	Da fiscalização do Fundeb
Nos termos do artigo 30 da 14.113/2020, a fiscalização e o controle referentes ao Fundeb, serão exercidos:
I - pelo órgão de controle interno no âmbito da União e pelos órgãos de controle interno no âmbito dos Estados, do Distrito Federal e dos Municípios;
II - pelos Tribunais de Contas dos Estados, do Distrito Federal e dos Municípios, perante os respectivos entes governamentais sob suas jurisdições;
III - pelo Tribunal de Contas da União, no que tange às atribuições a cargo dos órgãos federais, especialmente em relação à complementação da União;
IV - pelos respectivos conselhos de acompanhamento e controle social dos Fundos, referidos nos arts. 33 e 34 desta Lei.
No âmbito do TCU, os procedimentos de fiscalização estão disciplinados na IN-TCU 60/2009, instituída ainda sob a égide da antiga lei do Fundeb (Lei 11.494/2007) , e envolvem a atuação de duas Secretarias do Tribunal. Em síntese, à Semag cabe o exame da regularidade da distribuição dos recursos e à SecexEducação, a fiscalização da aplicação de recursos federais oriundos da complementação da União mediante inspeções, auditoria e análise de demonstrativos próprios, relatórios, dados e informações pertinentes.  
1.3.	Objetivo do Acompanhamento
O objetivo central do acompanhamento é a construção de método de fiscalização, com foco em auditoria de dados, que atue na prevenção a ocorrência de atos danosos ao interesse público na execução dos recursos do Fundeb.
A construção do método de fiscalização está dividida em dois processos de fiscalização da modalidade acompanhamento (ACOM) . Este processo cuida da identificação e dos aperfeiçoamentos dos insumos necessários à construção de tipologias a serem incorporadas ao Sinapse - Sistema Informatizado de Auditoria de Programas de Educação, com a proposição de recomendações e determinações dirigidas aos órgãos envolvidos no processo (como o Ministério da Educação, o FNDE e os bancos públicos) . O segundo processo de acompanhamento (TC Processo 036.869/2020-1) visa a reportar os avanços da aplicação das tipologias e do sistema Sinapse como um todo.
Este segundo relatório visa apresentar os resultados obtidos nas pesquisas realizadas na base de dados BD_RPG, integrante do LabContas, no que se refere à titularidade das contas correntes únicas e específicas do Fundeb, bem como a respeito da origem dos créditos realizados nessas contas, no período de janeiro a junho de 2020. 
Registre-se, por fim, que as pesquisas realizadas constituir-se-ão nos elementos formadores de tipologias a serem integradas ao Sinapse e que a deliberação que vier a ser proferida em decorrência deste relatório integrará, em complementação à legislação que disciplina a matéria, a fundamentação das referidas tipologias. 
1.4.	Deliberação anterior neste Acompanhamento (Acórdão 7/2020-TCU-Plenário) 
O primeiro relatório deste Acompanhamento (peça 2) ensejou a prolação do Acórdão 7/2020-TCU-Plenário, da relatoria do Ministro Augusto Nardes (peça 5) , pelo qual o Tribunal realizou as determinações propostas pela SecexEducação ao Banco do Brasil (BB) e à Caixa Econômica Federal (Caixa) . 
A determinação destinada à Caixa visa o envio mensal ao TCU, pela instituição financeira, de cópia eletrônica dos extratos bancários das contas correntes únicas e específicas vinculadas ao Fundeb, com a indicação, quando for o caso, das finalidades excepcionais indicadas pelos titulares das contas, nas transferências para beneficiários de natureza jurídica pública, quando da movimentação dessas contas, abrangidas pelo regramento do Termo de Ajustamento de Conduta (TAC Caixa-MPF) , sendo que no primeiro mês devem ser enviados os extratos desde o início da vigência do referido TAC. 
As determinações dirigidas ao BB decorrem dos achados relatados nos itens 2.1 (Ausência de Informações sobre as Excepcionalidades do TAC nos Extratos Comerciais das Contas Correntes do Fundeb no Banco do Brasil) e 2.3 (Ocorrência de lançamentos nos extratos fornecidos pelo Banco do Brasil cujo beneficiário do crédito não está identificado ou cujo CPF / CNPJ é inválido) do primeiro relatório deste Acompanhamento (peça 2) , a partir do resultado das pesquisas nos extratos das contas correntes únicas e específicas vinculadas ao Fundeb enviadas regularmente pelo Banco ao TCU.
Assim, foram realizadas determinações ao Banco do Brasil no sentido de fazer incluir nas informações enviadas mensalmente aquelas relativas às finalidades excepcionais integrantes do TAC BB-MPF, bem como realizar os ajustes necessários nos registros dos extratos bancários encaminhados regularmente ao Tribunal no formato DEB.CGU de modo que seja possível identificar corretamente os beneficiários dos créditos das movimentações bancárias às quais os registros se referem.
O Banco do Brasil interpôs pedido de reexame contra as determinações exaradas no referido acórdão. Os autos do recurso aguardam manifestação da Secretaria de Recursos (Serur) , consoante despacho da Ministra Ana Arraes, relatora do recurso (peça 30) .
Diante disso, será proposta a constituição de apartado para a apreciação deste relatório, nos termos do artigo 43 da Resolução-TCU 259/2014.
1.5.	Processos Conexos
Nos autos do TC Processo 033.995/2017-6, a SecexEducação realizou levantamento com o objetivo de verificar indícios da ocorrência de irregularidades relacionadas à parcela mínima de 60% de recursos do Fundo exclusivamente ao pagamento de profissionais do magistério da educação básica em efetivo exercício na rede pública, nos termos da Lei 11.494/2007. A principal fonte de informação utilizada foi a consulta à base de dados do módulo Remuneração dos Profissionais de Educação, do Sistema de Informações sobre Orçamentos Públicos em Educação (Siope) , gerido pelo Fundo Nacional de Desenvolvimento da Educação (FNDE) . O levantamento abrangeu dezoito entes: os nove estados que receberam a complementação da União em 2017 (Alagoas, Amazonas, Bahia, Ceará, Maranhão, Pará, Paraíba, Pernambuco e Piauí) e as nove prefeituras das respectivas capitais.
Os achados da fiscalização foram: (i) recursos do Fundeb sendo utilizados irregularmente para remunerar profissionais do magistério cedidos a outros órgãos e entidades da administração pública, em desacordo com o art. 22 da Lei 11.494/2007; (ii) profissionais do magistério em atividade administrativa / lotados na secretaria de educação sendo remunerados pela parcela de 60% do Fundeb e (iii) outros profissionais da educação sendo remunerados pela parcela de 60%. 
Em termos de quantitativos e valores financeiros, os números apurados no levantamento trazem fortes indícios de que 18.514 profissionais estariam em desvio de função no mês de novembro de 2017, sendo 15.183 (82%) exercendo atividade administrativa na secretaria de educação e 3.331 (18%) cedidos a outros órgãos, em descumprimento ao artigo 22 da Lei 11.494/2007. Tendo por base apenas a amostra examinada, teriam sido gastos irregularmente R$ 34,66 milhões com a parcela vinculada de 60% do Fundeb para o pagamento de profissionais somente em novembro de 2017.
O relatório desse levantamento ensejou e fundamentou a prolação do Acórdão 349/2020-TCU-Plenário, da relatoria do Ministro Walton Alencar Rodrigues, pelo qual o Tribunal determinou ao FNDE (item 9.1) que adote medidas no sentido de orientar os entes da federação quanto à regular utilização dos recursos do Fundeb, incluindo aqueles advindos de complementação da União, no que se refere ao entendimento sobre a remuneração de profissionais da educação, bem como os conselhos de acompanhamento e controle social do Fundeb para que, na análise da prestação de contas do referido fundo, concluam sobre a legalidade da utilização dos recursos do Fundeb com remuneração do pessoal do magistério. Além disso, exarou-se recomendação ao FNDE para que adote providências no sentido de aprimorar o módulo de Remuneração dos Profissionais de Educação do Sistema de Informações sobre Orçamentos Públicos em Educação (Siope) no que se refere ao registro e classificação das atividades exercidas pelo profissional do magistério cadastrado (itens 9.2 e 9.3) .
Para realizar o monitoramento desta deliberação, esta SecexEducação autuou o TC Processo 021.170/2020-7, no qual, em instrução inicial, propugnou-se pelo atendimento da determinação contida no item 9.1 do Acórdão 349/2020-TCU-Plenário e pela realização de diligência ao FNDE para a obtenção informações atualizadas acerca das ações já realizadas para o atendimento da recomendação e determinação contidas, respectivamente, nos itens 9.2 e 9.3 da referida deliberação.
Cabe registrar ainda que no primeiro semestre de 2019, oito secretarias do Tribunal nos estados de Alagoas, Amazonas, Bahia, Ceará, Maranhão, Piauí, Paraíba e Rio Grande do Norte, autorizadas pelo TC Processo 026.133/2019-9, realizaram produções de conhecimento com o objetivo obter informações sobre a execução de despesas do Fundeb, incluindo a metodologia utilizada pelos tribunais de contas estaduais e municipais na fiscalização a aplicação dos recursos.
Nesse contexto, o presente acompanhamento representa o aprofundamento das análises do TC Processo 033.995/2017-6 e das produções de conhecimento realizadas.
1.6.	Titularidade das Contas Correntes Únicas e Específicas do Fundeb
A Lei 9.394/1996 - LDB estabelece, em seu artigo 69, caput, e §5º, que o repasse dos valores relativos aos percentuais mínimos das receitas resultantes de impostos que devem obrigatoriamente ser aplicados pelos entes federativos na manutenção e desenvolvimento do ensino público, nesses incluídos os recursos do Fundeb, ocorrerá imediatamente ao órgão responsável pela educação.
Nesse mesmo sentido, o Decreto 6.253/2007, que regulamentava a antiga Lei do Fundeb (Lei 11.494/2007) , dispunha, em seu artigo 8º, parágrafo único, que os recursos creditados nas contas específicas do ente federado serão disponibilizados aos respectivos órgãos responsáveis pela educação e pela gestão dos recursos, na forma prevista no § 5º do artigo 69 da Lei 9.394/1996.
Nesse mesmo sentido, a Lei 14.113/2020 (ainda pendente de regulamentação) , dispõe, em seu artigo 21º, § 7º, que os recursos transferidos para a conta específica serão depositados pela União, pelo Distrito Federal, pelos Estados e pelos Municípios na forma prevista no § 5º do artigo 69 da Lei 9.394/1996.
A Portaria Conjunta STN/FNDE 2/2018 estabelece, em seu artigo 2º, § 1º, que as contas específicas do Fundeb serão abertas, obrigatoriamente, no CNPJ do órgão responsável pela Educação, no âmbito dos respectivos entes governamentais.
O conjunto normativo relativo ao repasse de recursos do Fundeb, tanto o anterior, Lei 11.494/2007, como no atual, Lei 14.113/2020, tem como objetivos precípuos, especialmente a obrigatoriedade de os repasses ocorrerem diretamente ao órgão de educação dos respectivos entes beneficiários e de a titularidade das contas únicas e específicas estarem associadas ao CNPJ desses mesmos órgãos: (i) resguardar, em sua totalidade, os recursos constitucionalmente vinculados ao Fundo; (ii) garantir a aplicação dos recursos vinculados à educação, especialmente os do Fundeb, em manutenção e desenvolvimento do ensino, evitando a sua utilização em outras funções de governo, conforme a oportunidade ou necessidade do chefe do poder executivo do ente beneficiário. Além disso, esses dispositivos são imprescindíveis à preservação, rastreabilidade e monitoramento desses recursos, assegurando o bom funcionamento da política pública de âmbito nacional. 
Registre-se, ainda, que o fato de os gestores estaduais, distritais e municipais de educação ocuparem cargos de confiança do governador ou prefeito pode constituir fator inibidor da formulação de denúncias e manifestações de descumprimento dessas normas. Diante disso, a atuação dos órgãos de fiscalização e controle ganha relevância ainda maior na garantia de que os recursos vinculados à educação sejam disponibilizados, nos termos da legislação, aos órgãos responsáveis pela educação em cada Ente federativo.
1.6.1.	Metodologia utilizada nas pesquisas
Inicialmente, foram identificadas todas as contas que recebem recursos do Fundeb, a partir da tabela de extratos bancários das contas correntes públicas do Banco do Brasil (RPG_EXTRATO) integrante do LabContas do TCU, classificando-as segundo a esfera do ente beneficiário: estadual, distrital e municipal.
Depois disso, a partir do CNPJ do titular de cada uma dessas contas, verificou-se quais CNPJ não estão vinculados ao órgão responsável pela educação, no caso de estados e do Distrito Federal e, nos casos dos municípios, quais CNPJ estão vinculados ao próprio ente federativo Município.
1.7.	Os Créditos nas Contas Correntes Únicas e Específicas do Fundeb
Os recursos dos Fundeb, provenientes da União, dos Estados e do Distrito Federal, serão repassados automaticamente para contas únicas e específicas dos Governos Estaduais, do Distrito Federal e dos Municípios, vinculadas ao respectivo Fundo, instituídas para esse fim e mantidas no Banco do Brasil ou Caixa (artigos 16 e 17 da Lei 11.494/2007 do Fundeb e artigos 20 e 21 da Lei 14.113/2020) .
A expressão 'conta única e específica', embora não possua conceito definido normativamente, indica o entendimento de que os valores nela transitados, tanto créditos quanto débitos, estejam exclusivamente relacionados à finalidade ou ao objeto a que a conta se refere.
Assim, no caso do Fundeb, o entendimento de conta única e específica, sob o aspecto da receita, é o de que todos os recursos do Fundo, relativos a cada um dos Entes, sejam creditados exclusivamente e diretamente nas respectivas contas únicas e específicas. Além disso, nessas contas podem ser creditados apenas valores relativos a recursos do Fundeb ao qual o Ente estiver vinculado, sendo inapropriados os créditos de outras origens ou para outras finalidades.
Esse entendimento é corroborado pelo Decreto 7.507/2011 - que dispõe sobre a movimentação de recursos federais transferidos a Estados, Distrito Federal e Municípios, em decorrência, entre outras, da Lei 11.494/2007.
Nos termos dos artigos 16 e 17 da Lei 11.494/2007 (e arts. 20 e 21 da Lei 14.113/2020) , as contas correntes únicas e específicas vinculadas ao Fundeb de estados, municípios e Distrito Federal devem ser abertas no Banco do Brasil (BB) ou na Caixa Econômica Federal (Caixa) . A Portaria Conjunta STN/FNDE 2/2018, que deverá ser adaptada às regras da Lei 14.113/2020, estabelece as regras de operacionalização da escolha pelo Ente federado da instituição financeira na qual deseja movimentar os recursos do Fundeb.
1.7.1.	Metodologia utilizada nas pesquisas
Inicialmente, foram identificadas todas as contas que recebem recursos do Fundeb, a partir da tabela de extratos bancários das contas correntes públicas do Banco do Brasil (RPG_EXTRATO) integrante do LabContas do TCU, classificando-as segundo a esfera do ente beneficiário: estadual, distrital e municipal.
Depois disso, foram identificados todos os registros de crédito havidos nessas contas no período de 1º/1 a 30/6/2020, classificando-os, com base no histórico do lançamento, em 'Créditos Fundeb', 'Créditos não Fundeb Regulares' e 'Créditos não Fundeb com Indícios'.
Os históricos de lançamento classificados como 'Créditos Fundeb' são aqueles adotados pelo Banco do Brasil de acordo com a fonte dos recursos: 'COMPLEMENTO UNIAO', 'FPE/FPM', 'ICMS-DESONER.EXPORTACO', 'IPI/EXPORTACAO', 'IPVA-PROPRIED VEICULOS AUTOMOT', 'ITCMD-TRANSM CAUSA MORTIS DOAC', 'ITR-IMPOSTO TERRITORIAL RURAL' e 'RECEBIMENTO DE ICMS', 'COTA DAF - CREDITO'.
Os históricos de lançamento classificados como 'Créditos não Fundeb Regulares' são aqueles que se referem a resgate de recursos em aplicação financeira ou a estorno de lançamentos de débito: 'RESGATE BB FIX', 'ESTORNO DE DEBITO', 'ORDEM BANC CANCELADA' e 'TED DEVOLVIDA', 'DEVOLUCAO', 'CDB/RDB', 'CH DEVOLVIDO IMPEDIM PAGAMENTO', 'CHEQUE DEVOLVIDO SEM FUNDO', 'DOC DEVOLVIDO', 'ESTORNO DE TARIFA', 'ORDEM BANC CANCELADA', 'RESGATE AUTOM.APLIC CURTO PRAZ', 'RESGATE AUTOMATICO', 'RESGATE BB FUNDOS EXCLUSIVOS', 'RESGATE FUNDO', 'RESGATE POUPANCA'.
2.	Os demais históricos de lançamento de crédito possuem indícios de que são relativos a valores estranhos ao Fundeb e foram classificados como 'Créditos não Fundeb com Indícios': 'CREDITO CFE. INSTRUCOES', 'DEPOSITO BLOQUEAD.20DIAS UTEIS', 'DEPOSITO BLOQUEADO 1 DIA UTIL', 'DEPOSITO CHEQUE BB LIQUIDADO', 'DEPOSITO COMPE', 'DEPOSITO ONLINE', 'MOVIMENTO DO DIA', 'ORDEM BANCARIA', 'TED TRANSFERENCIA ELETR.DISPON', 'TRANSFERENCIA RECEBIDA' e 'TRANSFERIDO DA POUPANCA'. Achados do Acompanhamento
2.1.	Conta Corrente de Entes das esferas estadual e distrital beneficiários de recursos do Fundeb com titularidade distinta do órgão responsável pela educação
2.1.1.	Situação Encontrada
A tabela a seguir apresenta, para cada Ente federativo das esferas estadual e distrital, o número do banco, agência e conta corrente recebedora dos recursos do Fundeb no mês de junho de 2020, bem como o CNPJ e o respectivo nome nesse cadastro dos titulares das contas correntes.
	Tabela 1 - Titularidade das contas Fundeb de Estados e DF

	Ente
	Banco-Agência-Conta
	CNPJ do Titular
	Nome do Titular da Conta

	DF
	001-4200-000000060747
	00.394.684/0001-53
	SECRETARIA DE ESTADO DE ECONOMIA DO DISTRITO FEDERAL

	AC
	001-3550-000000080209
	04.033.254/0001-67
	SECRETARIA DE ESTADO DA EDUCACAO, CULTURA E ESPORTES

	AL (1) 
	001-3557-000000060720
	12.200.218/0001-79
	SECRETARIA DE ESTADO DA EDUCACAO

	AM (1) 
	001-3563-000000098159
	04.312.419/0001-30
	SECRETARIA DE ESTADO DA EDUCACAO E QUALIDADE DO ENSINO

	AP
	001-3575-000000079332
	01.517.658/0001-38
	SECRETARIA DE ESTADO DA EDUCACAO

	BA (1) 
	001-3832-00000993412X
	13.937.065/0001-00
	SECRETARIA DA EDUCACAO-SEC

	CE (1) 
	001-0008-000000280348
	07.954.514/0001-25
	SECRETARIA DA EDUCACAO

	ES
	001-3665-000000051705
	27.080.563/0001-93
	ESPIRITO SANTO SECRETARIA DE ESTADO DA EDUCACAO

	GO
	001-0086-000000195057
	01.409.705/0001-20
	SECRETARIA DE ESTADO DA EDUCACAO

	MA (1) 
	001-3846-000000058351
	03.352.086/0001-00
	ESTADO DO MARANHAO - SECRETARIA DE ESTADO DA EDUCACAO

	MG
	001-1615-000000071129
	18.715.599/0001-05
	MINAS GERAIS SECRETARIA DE ESTADO DA EDUCACAO

	MS
	001-2576-000001202065
	02.585.924/0001-22
	SECRETARIA DE ESTADO DE EDUCACAO DE MATO GROSSO DO SUL

	MT
	001-3834-000000053953
	03.507.415/0008-10
	ESTADO DE MATO GROSSO

	PA
	001-1674-000000127299
	05.054.937/0001-63
	SECRETARIA DE ESTADO DE EDUCACAO

	PB (1) 
	001-1618-000000136263
	08.778.250/0001-69
	SECRETARIA DE ESTADO DA EDUCACAO E DA CIENCIA E TECNOLOGIA

	PE (1) 
	001-3234-000000083291
	10.571.982/0001-25
	ESTADO DE PERNAMBUCO

	PI (1) 
	001-3791-000000140007
	06.554.729/0001-96
	PIAUI SECRETARIA DE EDUCACAO

	PR
	001-3793-000000120340
	76.416.965/0001-21
	SECRETARIA DE ESTADO DA EDUCACAO E DO ESPORTE

	RJ
	001-2234-000000583391
	42.498.659/0001-60
	SECRETARIA DE ESTADO DE EDUCACAO

	RN
	001-3795-000000111953
	08.241.804/0001-94
	SECRETARIA DE ESTADO DA EDUCACAO, DA CULTURA, DO ESPORTE E DO LAZER (SEEC) 

	RO
	001-2757-000000104698
	04.564.530/0001-13
	RONDONIA SECRETARIA DE ESTADO DA EDUCACAO

	RR
	001-3797-000000062715
	84.012.012/0001-26
	ESTADO DE RORAIMA

	RS
	001-3798-000000707007
	92.941.681/0001-00
	SECRETARIA DA EDUCACAO

	SC
	001-3582-000008507309
	82.951.328/0001-58
	SECRETARIA DE ESTADO DA EDUCACAO

	SE (1) 
	001-3611-000000069140
	34.841.195/0001-14
	SECRETARIA DE ESTADO DA EDUCACAO DO ESPORTE E DA CULTURA

	SP
	001-1897-000000191043
	46.384.111/0001-40
	SAO PAULO SECRETARIA DA EDUCACAO

	TO
	001-3615-000000839787
	25.053.083/0001-08
	SECRETARIA DA EDUCACAO, JUVENTUDE E ESPORTES

	Fonte: Base de Dados BD_RPG (atualizada até 30/6/2020) e Base de Dados BD_RECEITA.

	Notas: (1) o Estado recebe complementação da União.

2.1.2.	Critério
O repasse de valores financeiros do caixa da União, dos Estados, do Distrito Federal e dos Municípios destinados à manutenção e desenvolvimento do ensino público originados da receita de impostos, compreendidas as transferências constitucionais, ocorrerá imediatamente ao órgão responsável pela educação (artigo 69, caput, e §5º, da Lei 9.394/1994 - LDB) .
Os recursos depositados na conta específica serão depositados pela União, pelo Distrito Federal, pelos Estados e pelos Municípios na forma prevista no artigo 69, caput, e §5º, da Lei 9.394/1994 - LDB  (artigo 21º, §7, da Lei 14.113/2020) .
As contas específicas do Fundeb serão abertas, obrigatoriamente, no CNPJ do órgão responsável pela Educação, no âmbito dos respectivos entes governamentais (artigo 2º, §1º, da Portaria Conjunta STN-FNDE 02/2018) .
2.1.3.	Evidências
As pesquisas realizadas na base de dados BD_RPG indicam que os recursos do Fundeb são disponibilizados para o Distrito Federal e para os estados de Mato Grosso, Pernambuco e Roraima em contas de titularidade, respectivamente, da Secretaria de Estado de Economia do DF (CNPJ 00.394.684/0001-53) e dos próprios entes, no caso, Estado de Mato Grosso (CNPJ 03.507.415/0008-10) , Estado de Pernambuco (CNPJ 10.571.982/0001-25) e Estado de Roraima (CNPJ 84.012.012/0001-26) , desde o mês de março de 2007 até junho de 2020. A Tabela 2 a seguir apresenta, para cada um desses Entes, as contas correntes que receberam os recursos do Fundeb nesse período, bem como as datas do primeiro e do último crédito desses recursos atualizadas até 30/6/2020.
	Tabela 2 - Titularidade das contas Fundeb de Estados e DF
distinta do órgão responsável pela educação

	Ente
	Banco-Agência-Conta
	Nome do Titular da Conta
	Primeiro Crédito
	Último Crédito

	DF
	001-1607-000000060747
	SECRETARIA DE ESTADO DE ECONOMIA DO DISTRITO FEDERAL
	09/03/2007
	02/09/2008

	DF
	001-4200-000000060747
	SECRETARIA DE ESTADO DE ECONOMIA DO DISTRITO FEDERAL
	10/09/2008
	30/06/2020

	MT
	001-3834-000000053953
	ESTADO DE MATO GROSSO
	06/03/2007
	30/06/2020

	PE (1) 
	001-3234-000000083291
	ESTADO DE PERNAMBUCO
	07/03/2007
	30/06/2020

	RR
	001-3797-000000062715
	ESTADO DE RORAIMA
	07/03/2007
	30/06/2020

	Fonte: Base de Dados BD_RPG (atualizada até 30/6/2020) e Base de Dados BD_RECEITA.

	Notas: (1) o Estado recebeu complementação da União.

Verifica-se, pois, que o Distrito Federal e os estados de Mato Grosso, Pernambuco e Roraima, desde 2007, não cumprem as determinações legais e regulamentares, contidas no artigo 69, caput, e §5º, da Lei 9.394/1994; artigo 21º, §7, da Lei 14.113/2020; e no artigo 2º, §1º, da Portaria Conjunta STN-FNDE 02/2018, no sentido de disponibilizar os recursos do Fundeb especificamente ao órgão responsável pela educação.
2.1.4.	Proposta de Encaminhamento
O Estado de Pernambuco recebeu recursos federais do Fundeb no período abrangido neste acompanhamento, na forma de complementação da União. Diante disso, nos termos do artigo 26, inciso III, da Lei 11.494/2007 (e 30, III, da Lei 14.113/2020) o referido Ente encontra-se sob a esfera jurisdicional desta Corte de Contas, no que se refere ao Fundeb. Todavia, opta-se por, neste momento, não propor a adoção de medidas corretivas diretamente ao Estado de Pernambuco.
O objetivo deste relatório de acompanhamento, conforme descrito no item 1.3, cinge-se à construção de método de fiscalização, com foco em auditoria de dados, que atue na prevenção a ocorrência de atos danosos ao interesse público na execução dos recursos do Fundeb e, se viável, diante da aprovação do Tribunal, incorporar as tipologias aqui descritas ao Sinapse, sistema que está na fase de projeto-piloto, conduzido em parceria com o Tribunal de Contas do Estado de Pernambuco. Além disso, conforme ver-se-á no item 2.2 deste relatório, há no estado de Pernambuco noventa e sete municípios em situação semelhante.
No que se refere ao Distrito Federal e aos estados de Mato Grosso e Roraima, considerando que esses Entes não receberam complementação da União no período abrangido neste acompanhamento, a jurisdição para fiscalização e controle do Fundeb, nos termos do artigo 26, inciso II, da Lei 11.494/2007 (e do artigo 30, II, da Lei 14.113/2020) , é do Tribunal de Contas do Distrito Federal e dos respectivos tribunais de contas estaduais. 
Assim, considerando as competências do Ministério da Educação (MEC) definidas no artigo 30, incisos I, III e IV, da Lei 11.494/1997 (e art. 39 da Lei 14.113/2020) , entende-se oportuno e conveniente determinar ao MEC que: (i) encaminhe, utilizando-se dos meios mais eficazes de que dispõe, ao gestor do Fundeb do estado de Pernambuco cópia integral desta deliberação e deste relatório de acompanhamento, alertando-o de que as contas correntes únicas e específicas vinculadas ao Fundeb devem ser de titularidade do órgão responsável pela educação, nos termos do artigo 69, caput, e §5º, da Lei 9.394/1994 c/c artigo 21º, §7, da Lei 14.113/2020; (ii) avalie, em conjunto com o Tribunal de Contas do Distrito Federal (TCDF) e os tribunais de contas dos estados de Mato Grosso e Roraima, a pertinência de adotar essa mesma medida junto aos gestores do Fundeb de cada um desses Entes federativos.
Além disso, considera-se necessário o encaminhamento ao Tribunal de Contas do Estado de Pernambuco de cópia da deliberação que vier a ser proferida, bem como deste relatório de acompanhamento, para que, em conjunto com a atuação do MEC, prevista anteriormente, avalie a adoção de medidas adicionais - no âmbito da competência daquela Corte de Contas Estadual, estabelecida no artigo 26, inciso II, da Lei 11.494/2007 (e no artigo 30, II, da Lei 14.113/2020) - que busquem corrigir a situação irregular ora retratada.
No mesmo sentido, entende-se pertinente encaminhar ao Tribunal de Contas do Distrito Federal (TCDF) e aos tribunais de contas dos estados de Mato Grosso e Roraima cópia da deliberação que vier a ser proferida, bem como deste relatório de acompanhamento, para a adoção das medidas que considerarem pertinentes, no âmbito da competência daquelas Cortes de Contas, estabelecida no artigo 26, inciso II, da Lei 11.494/2007 (e no artigo 30, II, da Lei 14.113/2020) , de modo a corrigir e evitar a ocorrência das situações ora relatadas.
2.2.	Conta Corrente de Entes da esfera municipal beneficiários de recursos do Fundeb com titularidade distinta do órgão responsável pela educação
2.2.1.	Situação Encontrada
As pesquisas realizadas nas bases de dados BD_RPG (atualizada até 30/6/2020) e BD_RECEITA do LabContas do TCU indicam que, das 5.567 contas correntes de municípios que recebem recursos do Fundeb, 2.926 são de titularidade do respectivo município, conforme a indicação dos CNPJ dessas contas. Registre-se que há 1.760 municípios recebedores dos recursos do Fundeb em contas correntes de titularidade do órgão municipal responsável pela educação (secretaria, departamento, diretoria, gerência, divisão, coordenadoria, setor, assessoria) .
2.2.2.	Critério
O repasse de valores financeiros do caixa da União, dos Estados, do Distrito Federal e dos Municípios destinados à manutenção e desenvolvimento do ensino público originados da receita de impostos, compreendidas as transferências constitucionais, ocorrerá imediatamente ao órgão responsável pela educação (artigo 69, caput, e §5º, da Lei 9.394/1994 - LDB) .
Os recursos depositados na conta específica serão depositados pela União, pelo Distrito Federal, pelos Estados e pelos Municípios na forma prevista no artigo 69, caput, e §5º, da Lei 9.394/1994 - LDB  (artigo 21º, §7, da Lei 14.113/2020) .
As contas específicas do Fundeb serão abertas, obrigatoriamente, no CNPJ do órgão responsável pela Educação, no âmbito dos respectivos entes governamentais (artigo 2º, §1º, da Portaria Conjunta STN-FNDE 02/2018) .
2.2.3.	Evidências
A Tabela 3 apresenta a distribuição, por Estado da Federação, do número de municípios que recebem recursos do Fundeb em contas correntes de titularidade do município.
	Tabela 3 - Número de municípios, por UF, que receberam recursos em conta corrente de titularidade do próprio Ente

	Estado da Federação
	Número de Municípios

	Acre
	9

	Alagoas (1) 
	59

	Amazonas (1) 
	19

	Amapá
	12

	Bahia (1) 
	131

	Ceará (1) 
	52

	Espírito Santo
	43

	Goiás
	132

	Maranhão (1) 
	166

	Minas Gerais
	295

	Mato Grosso do Sul
	29

	Mato Grosso
	95

	Pará
	84

	Paraíba (1) 
	169

	Pernambuco (1) 
	97

	Piauí (1) 
	180

	Paraná
	227

	Rio de Janeiro
	34

	Rio Grande do Norte
	65

	Rondônia
	33

	Roraima
	11

	Rio Grande do Sul
	333

	Santa Catarina
	97

	Sergipe (1) 
	67

	São Paulo
	388

	Tocantins
	99

	Total
	2.926

	Fonte: Base de Dados BD_RPG (atualizada até 30/6/2020) e Base de Dados BD_RECEITA.

	Notas: (1) os municípios do Estado que receberam complementação da União.

Verifica-se, pois, que nos 26 estados da federação há municípios beneficiários do Fundeb em contas correntes de titularidade do município, em desacordo, portanto, com as determinações legais e regulamentares, contidas no artigo 69, caput, e §5º, da Lei 9.394/1994; artigo 21º, §7, da Lei 14.113/2020; e no artigo 2º, §1º, da Portaria Conjunta STN-FNDE 02/2018, todas no sentido de disponibilizar os recursos do Fundeb especificamente ao órgão responsável pela educação.
A relação completa dos municípios que compõem a Tabela 3, com a indicação de unidade da federação, banco, agência, conta corrente, CNPJ e razão social do titular da conta constitui o Anexo I deste relatório para os município que recebem complementação da União, e o Anexo II, para os município que não recebem complementação da União.
2.2.4.	Proposta de Encaminhamento
Os municípios dos estados de Alagoas, Amazonas, Bahia, Ceará, Maranhão, Pará, Paraíba, Pernambuco e Piauí arrolados no Anexo I deste relatório receberam recursos federais do Fundeb no período abrangido neste acompanhamento, na forma de complementação da União, conforme preconizado no artigo 60, inciso V, do ADCT. Diante disso, nos termos do artigo 26, inciso III, da Lei 11.494/2007 (e do art. 30, III, da Lei 14.113/2020) , os referidos Entes encontram-se sob a esfera jurisdicional desta Corte de Contas, no que se refere ao Fundeb. Todavia, opta-se por, neste momento, não propor a adoção de medidas corretivas diretamente aos municípios.
O objetivo deste relatório de acompanhamento, conforme descrito no item 1.3, cinge-se à apresentação dos resultados das pesquisas realizadas para, diante da aprovação do Tribunal, incorporar as tipologias aqui descritas ao Sinapse, sistema que está na fase de projeto-piloto, conduzido em parceria com o Tribunal de Contas do Estado de Pernambuco.
No que se refere aos municípios relacionados no Anexo II deste relatório, considerando que esses Entes não receberam complementação da União no período abrangido neste acompanhamento, a jurisdição para fiscalização e controle do Fundeb, nos termos do artigo 26, inciso II, da Lei 11.494/2007 (e do artigo 30, II, da Lei 14.113/2020) , é dos respectivos tribunais de contas estaduais e municipais. 
Assim, considerando as competências do Ministério da Educação (MEC) definidas no artigo 30, incisos I, III e IV, da Lei 11.494/1997 (e art. 39 da Lei 14.113/2020) , entende-se oportuno e conveniente determinar ao MEC que: (i) encaminhe, utilizando-se dos meios mais eficazes de que dispõe, aos gestores do Fundeb dos municípios arrolados no Anexo I deste relatório (municípios que recebem complementação da União) cópia integral desta deliberação, bem como deste relatório de acompanhamento, alertando-os que as contas correntes únicas e específicas vinculadas ao Fundeb devem ser de titularidade do órgão responsável pela educação, nos termos do artigo 69, caput, e §5º, da Lei 9.394/1994 c/c artigo 21º, §7, da Lei 14.113/2020; (ii) avalie, em conjunto com os tribunais de contas com jurisdição sobre os municípios relacionados Anexo II deste relatório (municípios que não recebem complementação da União) , a pertinência de adotar a medida proposta em (i) junto aos gestores do Fundeb desses municípios.
Além disso, considera-se necessário o encaminhamento aos tribunais de contas com jurisdição sobre os municípios relacionados no Anexo I deste relatório (municípios que recebem complementação da União) cópia integral da deliberação que vier a ser proferida, bem como deste relatório de acompanhamento, para que, em conjunto com a atuação do MEC, prevista anteriormente, avaliem a adoção de medidas adicionais - no âmbito da competência daquelas cortes de contas, estabelecida no artigo 26, inciso II, da Lei 11.494/2007 (artigo 30, II, da Lei 14.113/2020) - que busquem corrigir as situações irregulares ora retratadas e também evitar novas ocorrências.
No mesmo sentido, entende-se pertinente encaminhar aos tribunais de contas com jurisdição sobre os municípios relacionados no Anexo II deste relatório (municípios que não recebem complementação da União) cópia integral da deliberação que vier a ser proferida, bem como deste relatório de acompanhamento, para a adoção das medidas que considerarem pertinentes, no âmbito da competência daquelas Cortes de Contas, estabelecida no artigo 26, inciso II, da Lei 11.494/2007 (no artigo 30, II, da Lei 14.113/2020) , de modo a corrigir e evitar a ocorrência das situações ora relatadas.
2.3.	Ocorrência de créditos nas contas correntes únicas e específicas do Fundeb de unidades da federação, cuja origem não pode ser caracteriza como recursos relativos ao Fundo
2.3.1.	Situação Encontrada
As pesquisas realizadas nas bases de dados BD_RPG e BD_RECEITA (entre 1º/1 e 30/6/2020) do LabContas do TCU indicam que, das 27 unidades da federação, 18 estados e o Distrito Federal, apresentaram créditos em suas contas correntes únicas e específicas vinculadas ao Fundeb classificados como 'Créditos não Fundeb com Indícios', conforme metodologia descrita no item 1.7.1 deste relatório. 
Registre-se que os seguintes estados apresentaram nos extratos de suas contas correntes únicas e específicas vinculadas ao Fundeb apenas créditos classificados como 'Créditos Fundeb' e 'Créditos não Fundeb Regulares': Acre, Alagoas, Ceará, Goiás, Pernambuco, Rio de Janeiro, Rio Grande do Norte e Roraima.   
2.3.2.	Critério
Os recursos dos Fundeb, provenientes da União, dos Estados e do Distrito Federal, serão repassados automaticamente para contas únicas e específicas dos Governos Estaduais, do Distrito Federal e dos Municípios, vinculadas ao respectivo Fundo, instituídas para esse fim e mantidas no Banco do Brasil ou Caixa (artigos 16 e 17 da Lei 11.494/2007 e artigos 20 e 21 da Lei 14.113/2020) .
Os recursos serão depositados e mantidos em conta específica aberta para este fim em instituições financeiras oficiais federais (artigo 2º do Decreto 7.507/2011) .
Metodologia descrita no item 1.7.1 deste relatório.
2.3.3.	Evidências
A Tabela 4 a seguir apresenta, por Unidade da Federação, a consolidação dos créditos havidos nas contas correntes únicas e específicas vinculadas ao Fundeb classificados como 'Créditos não Fundeb com Indícios', com indicação do número de ocorrências e dos respectivos montantes que representam.
	Tabela 4 - Créditos não Fundeb com Indícios, por Unidade da Federação

	UF
	Nome do Titular da Conta
	Ocorrências
	Valor (R$) 

	MG
	MINAS GERAIS SECRETARIA DE ESTADO DA EDUCACAO
	502
	20.888.820,18

	AP
	SECRETARIA DE ESTADO DA EDUCACAO
	13
	15.686.395,04

	SE (1) 
	SECRETARIA DE ESTADO DA EDUCACAO DO ESPORTE E DA CULTURA
	2
	8.937.329,76

	DF
	SECRETARIA DE ESTADO DE ECONOMIA DO DISTRITO FEDERAL
	102
	7.686.109,26

	SP
	SAO PAULO SECRETARIA DA EDUCACAO
	169
	5.614.295,04

	BA (1) 
	SECRETARIA DA EDUCACAO-SEC
	3
	4.384.506,26

	SC
	SECRETARIA DE ESTADO DA EDUCACAO
	140
	1.362.033,80

	PA
	SECRETARIA DE ESTADO DE EDUCACAO
	6
	335.297,88

	RO
	RONDONIA SECRETARIA DE ESTADO DA EDUCACAO
	21
	250.383,35

	MT
	ESTADO DE MATO GROSSO
	36
	199.492,99

	PB (1) 
	SECRETARIA DE ESTADO DA EDUCACAO E DA CIENCIA E TECNOLOGIA
	17
	171.887,13

	RS
	SECRETARIA DA EDUCACAO
	1
	122.581,01

	AM (1) 
	SECRETARIA DE ESTADO DA EDUCACAO E QUALIDADE DO ENSINO
	1
	97.039,04

	MS
	SECRETARIA DE ESTADO DE EDUCACAO DE MATO GROSSO DO SUL
	7
	79.000,78

	MA (1) 
	ESTADO DO MARANHAO - SECRETARIA DE ESTADO DA EDUCACAO
	4
	78.970,00

	PI (1) 
	PIAUI SECRETARIA DE EDUCACAO
	78
	38.737,48

	TO
	SECRETARIA DA EDUCACAO, JUVENTUDE E ESPORTES
	13
	28.297,94

	PR
	SECRETARIA DE ESTADO DA EDUCACAO E DO ESPORTE
	1
	5.740,65

	ES
	ESPIRITO SANTO SECRETARIA DE ESTADO DA EDUCACAO
	2
	5.654,30

	Total
	1.118
	65.972.571,89

	Fonte: Base de Dados BD_RPG (atualizada até 30/6/2020) e Base de Dados BD_RECEITA.

	Notas: (1) o Estado recebeu complementação da União.

Os créditos classificados como 'Créditos não Fundeb com Indícios' foram realizados por meio de operações de diversas espécies, conforme o histórico dos extratos das contas correntes únicas e específicas vinculadas ao Fundeb. A Tabela 5 a seguir sintetiza esses dados.
	Tabela 5 - Créditos não Fundeb com Indícios, por histórico da transação

	Histórico da Transação
	Ocorrências
	Valor (R$) 

	CREDITO CFE. INSTRUCOES
	146
	26.188.627,91

	ORDEM BANCARIA
	67
	18.157.722,71

	TRANSFERENCIA RECEBIDA
	280
	12.065.967,07

	DEPOSITO BLOQUEAD.20DIAS UTEIS
	45
	4.956.020,79

	DESBLOQUEIO DE DEPOSITO
	67
	2.987.750,95

	TED TRANSFERENCIA ELETR.DISPON
	39
	646.719,18

	DEPOSITO BLOQUEADO 1 DIA UTIL
	15
	279.268,27

	DEPOSITO ONLINE
	382
	272.960,59

	MOVIMENTO DO DIA
	14
	248.783,03

	DEPOSITO CHEQUE BB LIQUIDADO
	44
	148.846,73

	DEPOSITO COMPE
	16
	19.400,86

	TRANSFERIDO DA POUPANCA
	3
	503,80

	Total
	1.118
	65.972.571,89

	Fonte: Base de Dados BD_RPG (atualizada até 30/6/2020) e Base de Dados BD_RECEITA

Verifica-se, pois, que as contas correntes vinculadas ao Fundeb de 19 unidades da federação, as quais deveriam ser únicas e específicas, receberam recursos estranhos ao respectivo Fundo no período de 1 º/1 a 30/6/2020. Esse fato caracteriza indício de descumprimento do princípio da conta única e específica.
2.3.4.	Proposta de Encaminhamento
Os estados do Amazonas, Bahia, Maranhão, Paraíba, Piauí e Sergipe receberam recursos federais do Fundeb no período abrangido neste acompanhamento, Diante disso, nos termos artigo 26, inciso III, da Lei 11.494/2007 (e art. 30, III, da Lei 14.113/2020) , os referidos Entes encontram-se sob a esfera jurisdicional desta Corte de Contas, no que se refere ao Fundeb. Todavia, opta-se por, neste momento, não propor a adoção de medidas corretivas diretamente aos estados ora relacionados. 
O objetivo deste relatório de acompanhamento, conforme descrito no item 1.3, cinge-se à construção de método de fiscalização, com foco em auditoria de dados, que atue na prevenção a ocorrência de atos danosos ao interesse público na execução dos recursos do Fundeb e, se viável, diante da aprovação do Tribunal, incorporar as tipologias aqui descritas ao Sinapse, sistema que está na fase de projeto-piloto, conduzido em parceria com o Tribunal de Contas do Estado de Pernambuco. Além disso, conforme ver-se-á no item 2.4 deste relatório, há nesses estados conjunto significativo de municípios em situação semelhante.
No que se refere ao Distrito Federal e aos estados do Amapá, Espírito Santo, Mato Grosso, Mato Grosso do Sul, Minas Gerais, Pará, Paraná, Rio Grande do Sul, Rondônia, Santa Catarina, São Paulo e Tocantins, considerando que esses Entes não receberam complementação da União no período abrangido neste acompanhamento, a jurisdição para fiscalização e controle do Fundeb, nos termos do artigo 26, inciso II, da Lei 11.494/2007 (e do artigo 30, II, da Lei 14.113/2020) , é do Tribunal de Contas do Distrito Federal e dos respectivos tribunais de contas estaduais. 
Assim, considerando as competências do Ministério da Educação (MEC) definidas no artigo 30, incisos I, III e IV, da Lei 11.494/1997 (e art. 39 da Lei 14.113/2020) , entende-se oportuno e conveniente determinar ao MEC que: (i) encaminhe, utilizando-se dos meios mais eficazes de que dispõe, aos gestores do Fundeb dos estados do Amazonas, Bahia, Maranhão, Paraíba, Piauí e Sergipe cópia integral desta deliberação e deste relatório de acompanhamento, alertando-os que as contas correntes únicas e específicas vinculadas ao Fundeb devem receber exclusivamente recursos do respectivo Fundo, nos termos artigos 16 e 17 da Lei 11.494/2007 (artigos 20 e 21 da Lei 14.113/2020) c/c o artigo 2º do Decreto 7.507/2011; (ii) avalie, em conjunto com o Tribunal de Contas do Distrito Federal (TCDF) e os tribunais de contas dos estados do Amapá, Espírito Santo, Mato Grosso, Mato Grosso do Sul, Minas Gerais, Pará, Paraná, Rio Grande do Sul, Rondônia, Santa Catarina, São Paulo e Tocantins a pertinência de adotar essa mesma medida junto aos gestores do Fundeb de cada um desses Entes federativos.
Além disso, considera-se necessário o encaminhamento aos tribunais de contas dos estados do Amazonas, Bahia, Maranhão, Paraíba, Piauí e Sergipe de cópia integral da deliberação que vier a ser proferida, bem como deste relatório de acompanhamento, para que, em conjunto com a atuação do MEC, prevista anteriormente, avalie a adoção de medidas adicionais - no âmbito da competência daquelas Cortes de Contas Estaduais, estabelecida no artigo 26, inciso II, da Lei 11.494/2007 (e do artigo 30, II, da Lei 14.113/2020) ,  que busquem corrigir a situação irregular ora retratada.
No mesmo sentido, entende-se pertinente encaminhar ao Tribunal de Contas do Distrito Federal e aos tribunais de contas dos estados do Amapá,  Espírito Santo, Mato Grosso, Mato Grosso do Sul, Minas Gerais, Pará, Paraná, Rio Grande do Sul, Rondônia, Santa Catarina, São Paulo e Tocantins cópia integral da deliberação que vier a ser proferida, bem como deste relatório de acompanhamento, para a adoção das medidas que considerarem pertinentes, no âmbito da competência daquelas Cortes de Contas, estabelecida artigo 26, inciso II, da Lei 11.494/2007 (e do artigo 30, II, da Lei 14.113/2020) , de modo a corrigir e evitar a ocorrência das situações ora relatadas.
2.4.	Ocorrência de créditos nas contas correntes únicas e específicas do Fundeb de municípios da federação, cuja origem não pode ser caracteriza como recursos relativos ao Fundo
2.4.1.	Situação Encontrada
As pesquisas realizadas nas bases de dados BD_RPG e BD_RECEITA (entre 1º/1 e 30/6/2020) do LabContas do TCU indicam que 3.113 municípios, distribuídos pelos 26 estados da federação, tiveram créditos em suas contas correntes únicas e específicas vinculadas ao Fundeb classificados como 'Créditos não Fundeb com Indícios', conforme metodologia descrita no item 1.7.1 deste relatório. 
2.4.2.	Critério
Os recursos dos Fundeb, provenientes da União, dos Estados e do Distrito Federal, serão repassados automaticamente para contas únicas e específicas dos Governos Estaduais, do Distrito Federal e dos Municípios, vinculadas ao respectivo Fundo, instituídas para esse fim e mantidas no Banco do Brasil ou Caixa (artigos 16 e 17 da Lei 11.494/2007 e artigos 20 e 21 da Lei 14.113/2020) .
Os recursos serão depositados e mantidos em conta específica aberta para este fim em instituições financeiras oficiais federais (artigo 2º do Decreto 7.507/2011) .
Metodologia descrita no item 1.7.1 deste relatório.
2.4.3.	Evidências
A Tabela 6 a seguir apresenta, por Unidade da Federação, a consolidação dos créditos havidos nas contas correntes únicas e específicas vinculadas ao Fundeb dos respectivos municípios classificados como 'Créditos não Fundeb com Indícios', com indicação do número de ocorrências e dos respectivos montantes que representam.
	Tabela 6 - Créditos não Fundeb com Indícios, por número de municípios e UF

	UF
	Número de Municípios
	Número de Operações
	Valor Total das Operações (R$) 

	SP
	338
	4.033
	456.917.938,64

	RJ
	58
	1.019
	145.266.650,03

	BA (1) 
	289
	2.221
	107.325.570,20

	MG
	352
	1.782
	103.387.759,10

	PE (1) 
	132
	950
	96.098.525,57

	MA (1) 
	146
	929
	77.807.783,72

	SC
	295
	5.677
	72.823.670,80

	MT
	67
	573
	64.879.467,73

	RS
	244
	1.575
	61.065.890,09

	PR
	173
	824
	42.458.681,00

	CE (1) 
	98
	1.035
	42.043.635,85

	PA
	81
	359
	40.483.118,73

	RN
	114
	1.036
	31.617.406,60

	SE (1) 
	56
	684
	31.431.685,64

	PB (1) 
	144
	984
	25.736.496,27

	GO
	95
	534
	25.437.757,01

	AL (1) 
	64
	460
	19.640.801,68

	ES
	30
	209
	18.941.366,14

	AM (1) 
	35
	140
	17.926.126,48

	AP
	15
	304
	14.573.828,41

	MS
	40
	216
	12.097.698,58

	TO
	63
	396
	9.466.734,00

	PI (1) 
	130
	593
	7.818.277,17

	AC
	12
	104
	7.441.936,26

	RO
	30
	193
	5.644.527,42

	RR
	12
	64
	2.383.979,62

	Total
	3.113
	26.894
	1.540.717.312,74

	Fonte: Base de Dados BD_RPG (atualizada até 30/6/2020) e Base de Dados BD_RECEITA.

	Notas: (1) os municípios do Estado receberam complementação da União.

Verifica-se, pois, as contas correntes vinculadas ao Fundeb, as quais deveriam ser únicas e específicas, de 3.113 municípios distribuídos nos 26 estados da federação, receberam recursos estranhos ao respectivo Fundo no período de 1 º/1 a 30/6/2020. Esse fato caracteriza indício de descumprimento do princípio da conta única e específica.
A relação completa dos municípios que compõem a Tabela 6, com a indicação de unidade da federação, banco, agência, conta corrente, CNPJ e razão social do titular da conta constitui o Anexo III deste relatório para os município que receberam complementação da União, e o Anexo IV, para os município que não receberam complementação da União.
2.4.4.	Proposta de Encaminhamento
Os municípios dos estados de Alagoas, Amazonas, Bahia, Ceará, Maranhão, Pará, Paraíba, Pernambuco e Piauí arrolados no Anexo III deste relatório receberam recursos federais do Fundeb no período abrangido neste acompanhamento, na forma de complementação da União, conforme preconizado no artigo 60, inciso V, do ADCT. Diante disso, nos termos artigo 26, inciso III, da Lei 11.494/2007 (e art. 30, III, da Lei 14.113/2020) , os referidos Entes encontram-se sob a esfera jurisdicional desta Corte de Contas, no que se refere ao Fundeb. Todavia, opta-se por, neste momento, não propor a adoção de medidas corretivas diretamente aos municípios. 
O objetivo deste relatório de acompanhamento, conforme descrito no item 1.3, cinge-se à apresentação dos resultados das pesquisas realizadas para, diante da aprovação do Tribunal, incorporar as tipologias aqui descritas ao Sinapse, sistema que está na fase de projeto-piloto, conduzido em parceria com o Tribunal de Contas do Estado de Pernambuco. 
No que se refere aos municípios relacionados no Anexo IV deste relatório, considerando que esses Entes não receberam complementação da União no período abrangido neste acompanhamento, a jurisdição para fiscalização e controle do Fundeb, nos termos do artigo 26, inciso II, da Lei 11.494/2007 (e do artigo 30, II, da Lei 14.113/2020) , é dos respectivos tribunais de contas estaduais e municipais. 
Assim, considerando as competências do Ministério da Educação (MEC) definidas no artigo 30, incisos I, III e IV, da Lei 11.494/1997 (e art. 39 da Lei 14.113/2020) , entende-se oportuno e conveniente determinar ao MEC que: (i) encaminhe, utilizando-se dos meios mais eficazes de que dispõe, aos gestores do Fundeb dos municípios arrolados no Anexo III deste relatório (municípios que receberam complementação da União) cópia integral desta deliberação, bem como deste relatório de acompanhamento, alertando-os que as contas correntes únicas e específicas vinculadas ao Fundeb devem receber exclusivamente recursos do respectivo Fundo, nos termos artigos 16 e 17 da Lei 11.494/2007 (artigos 20 e 21 da Lei 14.113/2020) , c/c o artigo 2º do Decreto 7.507/2011; (ii) avalie, em conjunto com os tribunais de contas com jurisdição sobre os municípios relacionados Anexo IV deste relatório (municípios que não receberam complementação da União) , a pertinência de adotar a medida proposta em (i) junto aos gestores do Fundeb desses municípios.
Além disso, considera-se necessário o encaminhamento aos tribunais de contas com jurisdição sobre os municípios relacionados no Anexo III deste relatório (municípios que receberam complementação da União) cópia integral da deliberação que vier a ser proferida, bem como deste relatório de acompanhamento, para que, em conjunto com a atuação do MEC, prevista anteriormente, avaliem a adoção de medidas adicionais - no âmbito da competência daquelas cortes de contas, estabelecida no artigo 26, inciso II, da Lei 11.494/2007 (e do artigo 30, II, da Lei 14.113/2020) - que busquem corrigir as situações irregulares ora retratadas e também evitar novas ocorrências.
No mesmo sentido, entende-se pertinente encaminhar aos tribunais de contas com jurisdição sobre os municípios relacionados no Anexo IV deste relatório (municípios que não receberam complementação da União) cópia integral da deliberação que vier a ser proferida, bem como deste relatório de acompanhamento, para a adoção das medidas que considerarem pertinentes, no âmbito da competência daquelas Cortes de Contas, estabelecida no artigo 26, inciso II, da Lei 11.494/2007 (e do artigo 30, II, da Lei 14.113/2020) , de modo a corrigir e evitar a ocorrência das situações ora relatadas.
3.	Conclusão
O Fundeb é o principal mecanismo de financiamento da Educação Básica no Brasil. Os recursos do Fundo representam cerca de 63% do montante dispendido nessa etapa de ensino e, convém sublinhar, que os municípios mais pobres, principalmente no norte e nordeste, dependem quase que exclusivamente dessa fonte de recursos. 
A efetividade do Fundeb passa, obrigatoriamente, pela melhoria dos controles de regularidade na execução das despesas. Atualmente, os mecanismos de controle do Fundo são frágeis, conforme comprovam as expressivas quantidades de denúncias e representações que dão entrada no Tribunal todos os anos e de artigos da Imprensa noticiando fraudes (que podem ser obtidos em rápida pesquisa na Internet) .
A fiscalização e o controle referentes ao Fundeb integram a jurisdição do TCU no que tange às atribuições a cargo dos órgãos federais, especialmente em relação à complementação da União, nos termos do artigo 26, inciso III, da Lei 11.494/2007 (e do artigo 30, III, da Lei 14.113/2020) . Assim, este Acompanhamento teve como escopo os estados e municípios que, foram beneficiários da complementação da União (Alagoas, Amazonas, Bahia, Ceará, Maranhão, Pará, Paraíba, Pernambuco e Piauí) . O método de fiscalização em desenvolvimento, contudo, é inteiramente aplicável aos demais estados e municípios do Brasil beneficiários de recursos do Fundeb.
Nesse sentido, o Sinapse - Sistema Informatizado de Auditoria de Programas de Educação, em desenvolvimento pela SecexEducação, integrará as tipologias (trilhas de auditoria) construídas a partir das pesquisas realizadas nas bases de dados do LabContas, especialmente a Base de Dados BD_RPG, da qual constam os extratos bancários das contas públicas do Banco do Brasil da titularidade de estados, Distrito Federal e municípios e seus órgãos e entidades.
Assim, este relatório tem o objetivo específico de apresentar ao Tribunal o resultado das pesquisas realizadas nos extratos das contas correntes do Banco do Brasil beneficiárias de recursos do Fundeb no período de 1º/1 a 30/6/2020, no que se refere à (i) titularidade dessas contas e (ii) natureza dos créditos nelas realizados nesse período. 
As pesquisas indicam que, das 27 Unidades da Federação, quatro delas recebem os recursos do Fundeb em contas correntes cuja titularidade não é do órgão responsável pela educação, são elas: o Distrito Federal e os estados de Mato Grosso, Pernambuco e Roraima (item 2.1) . Além disso, verificou-se que 2.926 municípios, distribuídos nos 26 estados da federação, recebem os recursos do Fundeb em contas correntes de titularidade do respectivo ente municipal. Registre-se, todavia, que há 1.760 municípios recebedores dos recursos do Fundeb em contas correntes de titularidade do órgão municipal responsável pela educação (item 2.2) .
No que se refere aos créditos havidos nas contas recebedoras de recursos do Fundeb nas esferas estadual e distrital, as pesquisas realizadas indicam que, das 27 Unidades da Federação, apenas oito estados não apresentaram créditos estranhos ao Fundo: Acre, Alagoas, Ceará, Goiás, Pernambuco, Rio de Janeiro, Rio Grande do Norte e Roraima. A verificação relativa aos demais estados e ao Distrito Federal indicam que houve créditos estranhos ao Fundeb, o que pode caracterizar o desrespeito ao princípio de conta única e específica (item 2.3) . Na esfera municipal, as pesquisas indicam que nas contas de 3.113 municípios, distribuídos nos 26 estados da federação, houve créditos estranhos ao Fundeb e nas contas dos 2.454 municípios restantes houve apenas créditos relativos ao Fundeb (item 2.4) .
Os estados e municípios que recebem recursos federais do Fundeb, na forma de complementação da União, conforme preconizado no artigo 60, inciso V, do ADCT (e art. 212-A da Constituição Federal) , encontram-se sob a esfera jurisdicional deste TCU, no que se refere ao Fundeb, nos termos artigo 26, inciso III, da Lei 11.494/2007 (e do artigo 30, III, da Lei 14.113/2020) . Todavia, opta-se por, neste momento, não propor a adoção de medidas corretivas diretamente aos entes para a regularização das situações descritas nos achados deste relatório de acompanhamento (item 2) .
Repise-se que o objetivo deste relatório de acompanhamento, conforme descrito no item 1.3, cinge-se à apresentação dos resultados das pesquisas realizadas para, diante da aprovação do Tribunal, incorporar as tipologias aqui descritas ao Sinapse, sistema que está na fase de projeto-piloto, conduzido em parceria com o Tribunal de Contas do Estado de Pernambuco. Além disso, verificou-se a necessidade de correções nas contas correntes vinculadas ao Fundeb - seja no que se refere a sua titularidade, seja no tocante aos créditos nelas realizados - de 20 Estados, do Distrito Federal e de cerca de 3.000 municípios, distribuídos nos 26 estados da federação.
No que se refere aos estados e municípios que não recebem complementação da União, a competência para a fiscalização e controle dos recursos do Fundeb é dos tribunais de contas estaduais e municipais, nos termos do artigo 26, inciso II, da Lei 11.494/2007 (e do artigo 30, II, da Lei 14.113/2020) .
Diante disso e considerando as competências do Ministério da Educação (MEC) definidas no artigo 30, incisos I e III, da Lei 11.494/1997 (e art. 39 da Lei 14.113/2020) , propugna-se pela realização de determinações à Pasta para que encaminhe aos estados e municípios que recebem complementação da União cópia integral da deliberação que vier a ser proferida, bem como deste relatório de acompanhamento alertando-os das irregularidades descritas nos itens 2.1 a 2.4, e que, no que se refere aos estados e municípios que não recebem complementação da União, avaliem em conjunto com os tribunais de contas aos quais esses entes estejam jurisdicionados, a adoção da mesma medida.
Além disso, propõe-se o encaminhamento de cópia da deliberação a ser proferida, do relatório e voto que a fundamentarem e deste relatório de acompanhamento a todos os tribunais de contas estaduais e municipais, brasileiros, ao Ministério Público Federal e à Controladoria Geral da União.
4.	Proposta de Encaminhamento
	Ante todo o exposto, submete-se os autos à consideração superior, propondo, nos termos do artigo 14 da Resolução-TCU 315/2020, que o Ministério da Educação (MEC) apresente informações sobre as consequências práticas da implementação das propostas de determinação e sugestões de eventuais alternativas acerca das determinações dos itens II e III desta proposta de encaminhamento.
I - a constituição de processo apartado para apreciação da matéria objeto desta instrução, considerando o recurso interposto nestes autos contra o contra o Acórdão 7/2020-TCU-Plenário, nos termos do art. 43 da Resolução-TCU 259/2014;
II - determinar ao Ministério da Educação (MEC) , considerando as competências definidas no artigo 39, da Lei 14.113/2020, com fundamento no art. 4º, incisos I e II, da Resolução-TCU 315, de 2020, que:
II.1 - encaminhe, no prazo de 30 (trinta) dias, utilizando-se dos meios mais eficazes de que dispõe, aos gestores do Fundeb do estado de Pernambuco e dos municípios relacionados no Anexo I deste relatório - entes que receberam complementação da União - cópia integral desta deliberação, bem como deste relatório de acompanhamento, alertando-os que as contas correntes únicas e específicas vinculadas ao Fundeb devem ser de titularidade do órgão responsável pela educação, nos termos do artigo 69, caput, e §5º, da Lei 9.394/1994 c/c art. 21, §7º, da Lei 14.113/2020 (itens 2.1 e 2.2) ; 
II.2 - encaminhe, no prazo de 30 (trinta) dias, utilizando-se dos meios mais eficazes de que dispõe, aos gestores do Fundeb dos estados do Amazonas, Bahia, Maranhão, Paraíba, Piauí e Sergipe e dos municípios relacionados no Anexo III deste relatório - entes que receberam complementação da União prevista no art. 4º da Lei 14.113/2020 - cópia integral desta deliberação, bem como deste relatório de acompanhamento, alertando-os que as contas correntes únicas e específicas vinculadas ao Fundeb devem receber exclusivamente recursos do respectivo Fundo, nos termos do art. 21 da Lei 14.113/2020 (itens 2.3 e 2.4) ;
II.3 - avalie, no prazo de 120 (cento e vinte) dias, em conjunto com os respectivos tribunais de contas responsáveis pela fiscalização do Fundeb, a pertinência de adotar as medidas dos subitens II.1 e II.2 desta proposta de encaminhamento também junto aos gestores do Fundeb dos estados e municípios que não recebem a complementação da União;
III - encaminhar cópia da deliberação que vier a ser proferida, do relatório e do voto que a fundamentarem, bem como deste relatório de acompanhamento e seus anexos: 
III.1 - aos tribunais de contas com competência para fiscalizar os entes que recebem complementação da União para que, em conjunto com a atuação do Ministério da Educação prevista nos itens II.1 e II.2 desta proposta de encaminhamento, avaliem a adoção de medidas adicionais que busquem corrigir situações irregulares identificadas nos itens 2.1 a 2.4 desta instrução vinculadas aos estados de Pernambuco, Amazonas, Bahia, Maranhão, Paraíba, Piauí e Sergipe e aos municípios relacionados nos Anexos I e III deste relatório e também evitar novas ocorrências;
III.2 - aos demais tribunais de contas brasileiros com competência para fiscalizar os entes que não recebem complementação da União, para a adoção das medidas que considerarem pertinentes, no âmbito da competência daquelas Cortes de Contas, estabelecida no art. 30, inciso II, da Lei 14.113/2020, para a corrigir e evitar a ocorrência das situações dos itens 2.1 a 2.4 desta instrução, encaminhando-lhes cópia dos Anexos II e IV deste relatório;
III.3 - ao Ministério Público Federal e à Controladoria-Geral da União."
2.	Por meio do pronunciamento da subunidade da SecexEducação (peça 59) , reproduzido a seguir, o assessor da unidade técnica especializada entendeu necessário realizar ajustes nos amparos legais às determinações, tendo em vista a sanção da Lei 14.113/2020, que regulamentou o novo Fundeb.
"1.	Cuidam os autos de processo de acompanhamento é atuar na prevenção da ocorrência de atos danosos ao interesse público na execução dos recursos do Fundeb. 
2.	Este processo guarda conexão com o TC Processo 036.869/2020-1, outro processo de acompanhamento, que objetiva reportar os avanços da aplicação das tipologias do Sistema Informatizado de Auditoria de Programas de Educação (Sinapse/TCU) .
3.	Na proposta de encaminhamento da instrução de p. 48, foram colocadas, em síntese: a) a constituição de processo apartado, considerando o recurso interposto nestes autos contra o contra o Acórdão 7/2020-TCU-Plenário, nos termos do art. 43 da Resolução-TCU 259/2014; a) determinações ao Ministério da Educação (MEC) .
4.	Do teor da resposta à diligência realizada em cumprimento ao artigo 14 da Resolução-TCU 315/2020 (p. 50 e 52) , verifica-se que o FNDE não apontou nenhum obstáculo à implementação das determinações propostas.
5.	Como fato superveniente, em 25/12/2020, houve a sanção da Lei 14.113/2020, regulamentando o novo Fundeb. Cabe esclarecer que a nova legislação não alterou o mérito das determinações propostas. Houve apenas a necessidade de ajustes nos amparos legais às determinações, já incorporados à instrução de p. 
58.
6.	Por fim, propõe-se as determinações sejam dirigidas diretamente ao FNDE e não ao MEC, e a proposta de determinação da instrução de p. 58 passe a ter a seguinte redação que incorpora pequenos ajustes de forma: 
4.		Proposta de Encaminhamento
		Ante todo o exposto, submete-se os autos à consideração superior, propondo:
I - a constituição de processo apartado para apreciação da matéria objeto desta instrução, considerando o recurso interposto nestes autos contra o contra o Acórdão 7/2020-TCU-Plenário, nos termos do art. 43 da Resolução-TCU 259/2014;
II - determinar ao Fundo Nacional de Desenvolvimento da Educação (FNDE) que, no prazo de 30 (trinta) dias, considerando as competências definidas no artigo 39, da Lei 14.113/2020, com fundamento no art. 4º, incisos I e II, da Resolução-TCU 315, de 2020:
II.1 - informe, utilizando-se dos meios mais eficazes de que dispõe, aos gestores do Fundeb do estado de Pernambuco e dos municípios relacionados no Anexo III deste relatório - entes que receberam complementação da União prevista no art. 4º da Lei 14.113/2020 - o inteiro teor da deliberação a ser proferida nestes autos, bem como do Relatório e Voto que a fundamentarem, alertando-os as contas correntes únicas e específicas vinculadas ao Fundeb devem ser de titularidade do órgão responsável pela educação, nos termos do artigo 69, caput, e §5º, da Lei 9.394/1994 c/c art. 21, §7º, da Lei 14.113/2020 (itens 2.1 e 2.2) ; 
II.2 - informe, utilizando-se dos meios mais eficazes de que dispõe, aos gestores do Fundeb dos estados do Amazonas, Bahia, Maranhão, Paraíba, Piauí e Sergipe e dos municípios relacionados no Anexo III deste relatório - entes que receberam complementação da União - o inteiro teor desta deliberação, bem como do Relatório e Voto que a fundamentarem, alertando-os que as contas correntes únicas e específicas vinculadas ao Fundeb devem receber exclusivamente recursos do respectivo Fundo, nos termos do art. 21 da Lei 14.113/2020 (itens 2.3 e 2.4) ;
II.3 - avalie, no prazo de 120 dias, em conjunto com os respectivos tribunais de contas responsáveis pela fiscalização do Fundeb, a pertinência de adotar as medidas dos subitens II.1 e II.2 desta proposta de encaminhamento também junto aos gestores do Fundeb dos estados e municípios que não recebem recursos federais oriundos da complementação da União ao Fundo prevista no art. 4º da Lei 14.113/2020;
III - encaminhar cópia da deliberação que vier a ser proferida, do relatório e do voto que a fundamentarem, bem como deste relatório de acompanhamento e seus anexos: 
III.1 - aos tribunais de contas com competência para fiscalizar os entes que recebem complementação da União para que, em conjunto com a atuação do FNDE prevista nos itens II.1 e II.2 desta proposta de encaminhamento, avaliem a adoção de medidas adicionais que busquem corrigir situações irregulares identificadas nos itens 2.1 a 2.4 desta instrução vinculadas aos estados de Pernambuco, Amazonas, Bahia, Maranhão, Paraíba, Piauí e Sergipe e aos municípios relacionados nos Anexos I e III deste relatório e também a evitar novas ocorrências;
III.2 - aos demais tribunais de contas brasileiros com competência para fiscalizar os entes que não recebem complementação da União, para a adoção das medidas que considerarem pertinentes, no âmbito da competência daquelas Cortes de Contas, estabelecida no art. 30, inciso II, da Lei 14.113/2020, para a corrigir e evitar a ocorrência das situações dos itens 2.1 a 2.4 desta instrução, encaminhando-lhes cópia dos Anexos II e IV deste relatório;
III.3 - Ao Ministério da Educação, ao Ministério Público Federal e à Controladoria-Geral da União.
7.	À consideração superior".
3.	Por meio do pronunciamento da unidade técnica de peça 60, transcrito a seguir, o Secretário da SecexEducação acolheu o relatório formulado pelo auditor, com os ajustes na proposta de encaminhamento sugeridos pelo assessor, e, ainda acrescentou ajustes que considerou pertinentes.
	"Manifesto-me de acordo com o teor do relatório formulada pelo auditor [omissis] (peça 58) , com os ajustes sugeridos no pronunciamento da subunidade (peça 59) , em relação à proposta de encaminhamento, formulada pelo supervisor do trabalho, considerando os seguintes ajustes:
I - constituir processo apartado para apreciação da matéria objeto desta instrução, considerando que há recurso interposto nestes autos contra o contra o Acórdão 7/2020-TCU-Plenário, nos termos do art. 43 da Resolução-TCU 259/2014;
II - determinar ao Fundo Nacional de Desenvolvimento da Educação (FNDE) que, no prazo de 30 (trinta) dias, considerando as competências definidas no artigo 39, da Lei 14.113/2020, com fundamento no art. 4º, incisos I e II, da Resolução-TCU 315, de 2020:
II.1 - informe, utilizando-se dos meios mais eficazes de que dispõe, aos gestores do Fundeb do estado de Pernambuco e dos municípios relacionados no Anexo III deste relatório - entes que receberam complementação da União prevista no art. 4º da Lei 14.113/2020 - o inteiro teor da deliberação a ser proferida nestes autos, bem como do Relatório e Voto que a fundamentarem, alertando-os que as contas correntes únicas e específicas vinculadas ao Fundeb devem ser de titularidade do órgão responsável pela educação, nos termos do artigo 69, caput, e §5º, da Lei 9.394/1994 c/c art. 21, §7º, da Lei 14.113/2020 (itens 2.1 e 2.2) ; 
II.2 - informe, utilizando-se dos meios mais eficazes de que dispõe, aos gestores do Fundeb dos estados do Amazonas, Bahia, Maranhão, Paraíba, Piauí e Sergipe e dos municípios relacionados no Anexo III deste relatório - entes que receberam complementação da União - o inteiro teor desta deliberação, bem como do Relatório e Voto que a fundamentarem, alertando-os que as contas correntes únicas e específicas vinculadas ao Fundeb devem receber exclusivamente recursos do respectivo Fundo, nos termos do art. 21 da Lei 14.113/2020 (itens 2.3 e 2.4) ;
II.3 - avalie, no prazo de 120 dias, em conjunto com os respectivos tribunais de contas responsáveis pela fiscalização do Fundeb, a pertinência de adotar as medidas dos subitens II.1 e II.2 desta proposta de encaminhamento também junto aos gestores do Fundeb dos estados e municípios que não recebem recursos federais oriundos da complementação da União ao Fundo prevista no art. 4º da Lei 14.113/2020;
III - encaminhar cópia da deliberação que vier a ser proferida, do Relatório e do Voto que a fundamentarem, bem como deste relatório de acompanhamento e seus anexos: 
III.1 - aos tribunais de contas com competência para fiscalizar os entes que recebem complementação da União para que, em conjunto com a atuação do FNDE prevista nos itens II.1 e II.2 desta proposta de encaminhamento, avaliem a adoção de medidas adicionais que busquem corrigir situações irregulares identificadas nos itens 2.1 a 2.4 desta instrução vinculadas aos estados de Pernambuco, Amazonas, Bahia, Maranhão, Paraíba, Piauí e Sergipe e aos municípios relacionados nos Anexos I e III deste relatório e também a evitar novas ocorrências;
III.2 - aos demais tribunais de contas brasileiros com competência para fiscalizar os entes que não recebem complementação da União, para a adoção das medidas que considerarem pertinentes, no âmbito da competência daquelas Cortes de Contas, estabelecida no art. 30, inciso II, da Lei 14.113/2020, para a corrigir e evitar a ocorrência das situações dos itens 2.1 a 2.4 desta instrução, encaminhando-lhes cópia dos Anexos II e IV deste relatório;
III.3 - Ao Ministério da Educação, ao Ministério Público Federal e à Controladoria-Geral da União.
	Declaro, ainda, que foi verificado, no que se mostrou aplicável, o atendimento ao disposto na Resolução-TCU 315/2020".
	É o relatório.

não há.

Não atuou.

RELATÓRIO DE ACOMPANHAMENTO. CONSTRUÇÃO DE MÉTODO DE FISCALIZAÇÃO, COM FOCO EM AUDITORIA DE DADOS, QUE ATUE NA PREVENÇÃO À OCORRÊNCIA DE ATOS DANOSOS AO INTERESSE PÚBLICO NA EXECUÇÃO DOS RECURSOS DO FUNDEB. 1º RELATÓRIO DE ACOMPANHAMENTO. DETERMINAÇÕES AO BANCO DO BRASIL E À CEF. 2º RELATÓRIO DE ACOMPANHAMENTO. CONSTITUIÇÃO DE PROCESSO APARTADO. DETERMINAÇÃO AO FNDE.

ACOMPANHAMENTO (ACOM)

Secretaria de Controle Externo da Educação, da Cultura e do Desporto (SecexEducação).

Trata-se do Segundo Relatório de Acompanhamento conduzido pela Secretaria de Controle Externo da Educação, da Cultura e do Desporto (SecexEducação) com o objetivo central de construir método de fiscalização, com foco em auditoria de dados, que atue na prevenção à ocorrência de atos danosos ao interesse público na execução dos recursos do Fundo de Manutenção e Desenvolvimento da Educação Básica e de Valorização dos Profissionais de Educação - Fundeb (identificar fragilidades nos controles de movimentação de recursos nas contas específicas dos entes federativos beneficiados) .
2.	A construção desse método de fiscalização está dividida em dois processos de fiscalização da modalidade acompanhamento (ACOM) . Os presentes autos (TC Processo 022.272/2019-4) cuidam da identificação e dos aperfeiçoamentos dos insumos necessários à construção de tipologias a serem incorporadas ao Sinapse - Sistema Informatizado de Auditoria de Programas de Educação, com a proposição de recomendações e determinações dirigidas aos órgãos envolvidos no processo (como o Ministério da Educação, o FNDE e os bancos públicos) . O segundo processo de acompanhamento (TC Processo 036.869/2020-1) visa a reportar os avanços da aplicação das tipologias e do sistema Sinapse como um todo.
3.	Esse segundo relatório visa apresentar os resultados obtidos nas pesquisas realizadas na base de dados BD_RPG, integrante do LabContas, no que se refere à titularidade das contas correntes únicas e específicas do Fundeb e à origem dos créditos realizados nessas contas, no período de janeiro a junho de 2020.
II
4.	O Fundeb é um fundo especial, de natureza contábil e de âmbito estadual (um fundo por estado e Distrito Federal, num total de vinte e sete fundos) , e é constituído por recursos provenientes de impostos e transferências dos estados, Distrito Federal e municípios, vinculados à educação por força do disposto no artigo 212-A da Constituição Federal. Além desses recursos, ainda compõe o Fundeb, a título de complementação da União, parcela de recursos federais, na forma do art. 4º da Lei 14.113/2020.
5.	Referido Fundo é o principal mecanismo de financiamento da Educação Básica no Brasil, representando cerca de 63% do montante dispendido nessa etapa de ensino. Convém ressaltar que os municípios mais carentes, principalmente no norte e nordeste, dependem quase que exclusivamente dessa fonte de recursos para o investimento em Educação Pública.
6.	Com a promulgação da Emenda Constitucional 108, de 26 de agosto de 2020, e a publicação da Lei 14.113, de 25/12/2020, o Fundeb passou por alterações relevantes, entre as quais passou a ter caráter permanente e passou a ser disciplinado pelo art. 212-A da Constituição Federal.
7.	Nos termos dos arts. 212-A, inciso XI, da Constituição Federal, e 25 e 26 da Lei 14.113/2020, o mínimo de 70% dos recursos do Fundeb deve ser aplicado obrigatoriamente para pagamento, em cada rede de ensino, da remuneração dos profissionais da educação básica em efetivo exercício. A parcela restante, de até 30%, deve ser aplicada, obrigatoriamente, em despesas de manutenção e desenvolvimento do ensino - MDE, consoante especificadas nos arts. 70 (disciplina as espécies de despesas consideradas como de MDE) e 71 (estabelece rol de itens que não constituem despesas de MDE) da Lei de Diretrizes e Bases da Educação Nacional (Lei 9.394/1996) .
8.	Referida lei estabelece, em seu artigo 69, caput e §5º, que o repasse de valores financeiros do caixa da União, dos Estados, do Distrito Federal e dos Municípios destinados à manutenção e desenvolvimento do ensino público originados da receita de impostos, compreendidas as transferências constitucionais, ocorrerá imediatamente ao órgão responsável pela educação.
9.	Nos termos dos arts. 16 e 17 da Lei 11.494/2007 (antiga Lei do Fundeb) e arts. 20 e 21 da Lei 14.113/2020 (nova lei do Fundeb) , os recursos do Fundeb, provenientes da União, dos Estados e do Distrito Federal, são repassados automaticamente para as contas únicas e específicas dos Governos Estaduais, do Distrito Federal e dos Municípios, vinculadas ao respectivo Fundo, instituídas para esse fim e mantidas no Banco do Brasil ou na Caixa Econômica Federal.
10.	O conjunto normativo relativo aos repasses de recursos do Fundeb (Decreto 6.253/2007, que regulamentava a antiga Lei do Fundeb; Lei 14.113/2020 (ainda pendente de regulamentação) ; e Portaria Conjunta STN/FNDE 2/2018) tem como objetivos: i) a obrigatoriedade de os repasses ocorrerem diretamente ao órgão de educação dos respectivos entes beneficiários e de a titularidade das contas únicas e específicas estarem associadas ao CNPJ desses mesmos órgãos; ii) resguardar, em sua totalidade, os recursos constitucionalmente vinculados ao Fundo; e iii) garantir a aplicação dos recursos vinculados à educação, especialmente os do Fundeb, em manutenção e desenvolvimento do ensino (MDE) , evitando a sua utilização em outras funções de governo, conforme a oportunidade ou necessidade do chefe do poder executivo do ente beneficiário.
11.	O entendimento de conta única e específica, sob o aspecto da receita, é o de que todos os recursos do Fundo, relativos a cada um dos Entes, sejam creditados exclusivamente e diretamente nas respectivas contas únicas e específicas. Nessas contas podem ser creditados apenas valores relativos a recursos do Fundeb ao qual o Ente estiver vinculado, sendo inapropriados os créditos de outras origens ou para outras finalidades.
12.	A fiscalização e o controle referentes ao Fundeb, conforme art. 30 da Lei 14.113/2020, serão exercidos:
I - pelo órgão de controle interno no âmbito da União e pelos órgãos de controle interno no âmbito dos Estados, do Distrito Federal e dos Municípios;
II - pelos Tribunais de Contas dos Estados, do Distrito Federal e dos Municípios, perante os respectivos entes governamentais sob suas jurisdições;
III - pelo Tribunal de Contas da União, no que tange às atribuições a cargo dos órgãos federais, especialmente em relação à complementação da União;
IV - pelos respectivos conselhos de acompanhamento e controle social dos Fundos, referidos nos arts. 33 e 34 desta Lei.
13.	Em relação ao montante de recursos, a Portaria Interministerial ME/MF 4/2019 definiu a estimativa de receita do Fundeb para o exercício de 2020 em R$ 172,1 bilhões, sendo que R$ 157,9 bilhões correspondem ao total das contribuições de estados, Distrito Federal e municípios, e R$ 14,2 bilhões à complementação da União. Serão beneficiários dos recursos federais em 2020 os estados de Alagoas, Amazonas, Bahia, Ceará, Maranhão, Pará, Paraíba, Pernambuco e Piauí.
III
14.	O andamento processual relativo à apreciação do Primeiro Relatório de Acompanhamento elaborado no âmbito dos presentes autos (peça 2) tem relação com a presente análise. No mencionado relatório, ao analisar o princípio da conta única e específica (daquela vez sob o aspecto da despesa) , concluiu-se que cerca de 70% dos débitos realizados nas contas únicas e específicas do Fundeb no ano de 2018 não foram destinados aos beneficiários finais, mas a outras contas correntes de entes públicos, sendo que em cerca de 40% o beneficiário dos valores foram contas correntes do próprio ente. Em 2019, esses percentuais foram de 76% e 32%, respectivamente. 
15.	Diante desse fato, houve a necessidade de propor determinações ao Banco do Brasil (BB) e à Caixa Econômica Federal (CAIXA) , agentes financeiros do Fundeb, com vistas a permitir a identificação inequívoca da origem e destino dos lançamentos nas contas bancárias únicas e específicas vinculadas ao Fundeb, incluindo a justificativa para movimentações que não se destinam ao beneficiário final e que devem ter caráter excepcional. O cumprimento dessa medida é essencial para possibilitar a efetiva fiscalização de regularidade da execução de despesas das mencionadas contas e a importante atuação dos Conselhos de Acompanhamento e Controle Social do Fundeb (CACS/Fundeb) . Sobre este último ponto, o excerto a seguir retirado de relato do presidente do Conselho de Rorainopólis/RR, em sede de representação encaminhada ao Tribunal (TC Processo 018.794/2020-3, p. 1, p. 53) é exemplificativo da importância da matéria objeto destes autos: 
		Após consultar extratos bancários de contas específicas do FUNDEB, PNATE, e QUOTA SALÁRIO-EDUCAÇÃO solicitado junto à Agência 3994 do Banco do Brasil, é possível perceber que há diversas transferências financeiras sem as respectivas identificações de (destinatários) pagos - pessoa física ou jurídica, falta de CNPJ (2018 e 2019) . É obrigatório a identificação das movimentações bancárias destas contas, a exemplo pagamento com parcela dos 60%, pagamento com os 40%. Enfim, não há como realizar o confronto de dados sem as prestações de conta do Poder Executivo para com os gastos com a EDUCAÇÃO/FUNDEB. 
 (...) 
		Neste sentido, basta que o Banco do Brasil ou a Caixa Econômica sempre exija, nas operações envolvendo contas específicas com aporte de recursos federais, a qualificação (nome e CPF/CNPJ) dos destinatários, de modo a individualizá-lo (s) . Com isso, já se evitaria sobremaneira a remessa irregular de dinheiro público para destino ignorado, já que o recebedor estaria devidamente identificado. Já a transferência da conta específica para "contas de passagem", como a conta única do Tesouro Municipal ou outras contas pertencentes aos Municípios (a exemplo dos Fundos municipais de saúde e educação) , faz com que a verba federal se "misture" com recursos próprios desses entes, tornando impossível separar a verba federal do numerário municipal. Uma vez prejudicado o controle da aplicação da verba (e a comprovação do gasto) , é possível, então, desviar o recurso público e ocultar seu real paradeiro.
		Assim é que, atualmente, os administradores de recursos federais devem fazer uso da transferência eletrônica ou depósito direto na conta do prestador do serviço ou fornecedor do produto objetivado pelo programa/ação da União, sendo proibidos os saques em espécie, a utilização de cheques, os pagamentos em caixa bancário e, inclusive, o envio de valores da conta específica para destinos incertos ou para contas do próprio Município.
16.	Por meio do Acórdão 7/2020-TCU-Plenário, de minha relatoria (peça 5) , o Tribunal fez determinações às referidas instituições financeiras. Para melhor compreensão, transcrevo a seguir a percuciente análise realizada pela unidade técnica especializada abordando as mencionadas determinações, constante do relatório que ora se aprecia (Segundo Relatório de Acompanhamento) .
		A determinação destinada à Caixa visa o envio mensal ao TCU, pela instituição financeira, de cópia eletrônica dos extratos bancários das contas correntes únicas e específicas vinculadas ao Fundeb, com a indicação, quando for o caso, das finalidades excepcionais indicadas pelos titulares das contas, nas transferências para beneficiários de natureza jurídica pública, quando da movimentação dessas contas, abrangidas pelo regramento do Termo de Ajustamento de Conduta (TAC Caixa-MPF) , sendo que no primeiro mês devem ser enviados os extratos desde o início da vigência do referido TAC. 
		As determinações dirigidas ao BB decorrem dos achados relatados nos itens 2.1 (Ausência de Informações sobre as Excepcionalidades do TAC nos Extratos Comerciais das Contas Correntes do Fundeb no Banco do Brasil) e 2.3 (Ocorrência de lançamentos nos extratos fornecidos pelo Banco do Brasil cujo beneficiário do crédito não está identificado ou cujo CPF / CNPJ é inválido) do primeiro relatório deste Acompanhamento (peça 2) , a partir do resultado das pesquisas nos extratos das contas correntes únicas e específicas vinculadas ao Fundeb enviadas regularmente pelo Banco ao TCU.
		Assim, foram realizadas determinações ao Banco do Brasil no sentido de fazer incluir nas informações enviadas mensalmente aquelas relativas às finalidades excepcionais integrantes do TAC BB-MPF, bem como realizar os ajustes necessários nos registros dos extratos bancários encaminhados regularmente ao Tribunal no formato DEB.CGU de modo que seja possível identificar corretamente os beneficiários dos créditos das movimentações bancárias às quais os registros se referem.
17.	O Banco do Brasil interpôs pedido de reexame (peça 15) contra as determinações a ele dirigidas, exaradas na referida deliberação.
18.	Após a Secretaria de Recursos (Serur) ter elaborado a análise de mérito desse recurso, consoante peças 26-28, e o processo ter sido pautado para a Sessão Plenária de 17/6/2020, o recorrente apresentou memorial (peça 29) , cujo conteúdo apontou a ocorrência de fatos novos. 
19.	Considerando que as novas informações trazidas se mostravam relevantes, com fundamento no princípio da verdade material, a então relatora, Ministra Ana Arraes, entendeu prudente o exame dos novos elementos antes da apreciação do recurso pelo Tribunal. Assim, determinou o envio dos autos à Serur para nova instrução, com autorização para que aquela unidade, caso avaliasse pertinente em razão da especificidade técnica envolvida, remetesse previamente os autos à unidade técnica deste Tribunal especializada em TI para manifestação sobre pontos particulares da matéria.
20.	Diante da situação acima exposta, a SecexEducação propõe a constituição de apartado para a apreciação do Segundo Relatório de Acompanhamento, ora em exame, nos termos do artigo 43 da Resolução-TCU 259/2014.
IV
21.	Após essa breve contextualização, destaco que a equipe de fiscalização do Tribunal utilizou-se de metodologia adequada com vistas a apresentar ao Tribunal o resultado das pesquisas realizadas nos extratos das contas correntes do Banco do Brasil beneficiárias de recursos do Fundeb no período de 1º/1 a 30/6/2020, no que se refere à (i) titularidade dessas contas e (ii) origem dos créditos nelas realizados nesse período.
22.	Preliminarmente, assinalo que a análise da unidade técnica especializada baseou-se em premissas, detalhadas no item 25 deste Voto, entre as quais sublinho que a competência do TCU no Fundeb é circunscrita aos entes federativos que recebem complementação da União nos termos do artigo 26, inciso III, da Lei 11.494/2007 (e do artigo 30, inciso III, da Lei 14.113/2020) e da jurisprudência consolidada deste Tribunal. 
23.	Os achados identificados foram os seguintes:
23.1.	Quatro Unidades da Federação receberam recursos do Fundeb em contas correntes cuja titularidade não é a do órgão responsável pela educação. São eles: Distrito Federal e estados de Mato Grosso, Pernambuco e Roraima (subitem 2.1 do relatório de acompanhamento, reproduzido no relatório precedente) ;
23.2.	2.926 municípios, distribuídos nos 26 estados da federação, receberam recursos do Fundeb em contas correntes de titularidade do respectivo ente municipal, e 1.760 municípios recebem os recursos do Fundeb em contas correntes de titularidade do órgão municipal responsável pela educação (subitem 2.2 do referido relatório de acompanhamento) ;
23.3.	Oito estados não apresentaram créditos estranhos ao Fundo em suas contas correntes únicas e específicas vinculadas ao Fundeb (Acre, Alagoas, Ceará, Goiás, Pernambuco, Rio de Janeiro, Rio Grande do Norte e Roraima) , ou seja, a verificação mostrou que o restante dos estados e o Distrito Federal apresentaram créditos estranhos ao Fundo em suas contas correntes vinculadas ao Fundeb, o que pode caracterizar desrespeito ao princípio de conta única e específica (subitem 2.3 do referido relatório de acompanhamento) ;
23.4.	2.454 municípios não apresentaram créditos estranhos ao Fundo em suas contas correntes únicas e específicas vinculadas ao Fundeb e 3.113 municípios, distribuídos nos 26 estados da federação, apresentaram créditos estranhos ao Fundo em suas contas correntes vinculadas ao Fundeb (subitem 2.4 do referido relatório de acompanhamento) .
24.	Diante desses achados, a unidade técnica especializada propõe, in verbis:
"II - determinar ao Fundo Nacional de Desenvolvimento da Educação (FNDE) que, no prazo de 30 (trinta) dias, considerando as competências definidas no artigo 39, da Lei 14.113/2020, com fundamento no art. 4º, incisos I e II, da Resolução-TCU 315, de 2020:
II.1 - informe, utilizando-se dos meios mais eficazes de que dispõe, aos gestores do Fundeb do estado de Pernambuco e dos municípios relacionados no Anexo III deste relatório - entes que receberam complementação da União prevista no art. 4º da Lei 14.113/2020 - o inteiro teor da deliberação a ser proferida nestes autos, bem como do Relatório e Voto que a fundamentarem, alertando-os que as contas correntes únicas e específicas vinculadas ao Fundeb devem ser de titularidade do órgão responsável pela educação, nos termos do artigo 69, caput, e §5º, da Lei 9.394/1994 c/c art. 21, §7º, da Lei 14.113/2020 (itens 2.1 e 2.2) ; 
II.2 - informe, utilizando-se dos meios mais eficazes de que dispõe, aos gestores do Fundeb dos estados do Amazonas, Bahia, Maranhão, Paraíba, Piauí e Sergipe e dos municípios relacionados no Anexo III deste relatório - entes que receberam complementação da União - o inteiro teor desta deliberação, bem como do Relatório e Voto que a fundamentarem, alertando-os que as contas correntes únicas e específicas vinculadas ao Fundeb devem receber exclusivamente recursos do respectivo Fundo, nos termos do art. 21 da Lei 14.113/2020 (itens 2.3 e 2.4) ;
II.3 - avalie, no prazo de 120 dias, em conjunto com os respectivos tribunais de contas responsáveis pela fiscalização do Fundeb, a pertinência de adotar as medidas dos subitens II.1 e II.2 desta proposta de encaminhamento também junto aos gestores do Fundeb dos estados e municípios que não recebem recursos federais oriundos da complementação da União ao Fundo prevista no art. 4º da Lei 14.113/2020;
III - encaminhar cópia da deliberação que vier a ser proferida, do Relatório e do Voto que a fundamentarem, bem como deste relatório de acompanhamento e seus anexos: 
III.1 - aos tribunais de contas com competência para fiscalizar os entes que recebem complementação da União para que, em conjunto com a atuação do FNDE prevista nos itens II.1 e II.2 desta proposta de encaminhamento, avaliem a adoção de medidas adicionais que busquem corrigir situações irregulares identificadas nos itens 2.1 a 2.4 desta instrução vinculadas aos estados de Pernambuco, Amazonas, Bahia, Maranhão, Paraíba, Piauí e Sergipe e aos municípios relacionados nos Anexos I e III deste relatório e também a evitar novas ocorrências;
III.2 - aos demais tribunais de contas brasileiros com competência para fiscalizar os entes que não recebem complementação da União, para a adoção das medidas que considerarem pertinentes, no âmbito da competência daquelas Cortes de Contas, estabelecida no art. 30, inciso II, da Lei 14.113/2020, para a corrigir e evitar a ocorrência das situações dos itens 2.1 a 2.4 desta instrução, encaminhando-lhes cópia dos Anexos II e IV deste relatório;
III.3 - Ao Ministério da Educação, ao Ministério Público Federal e à Controladoria-Geral da União."
25.	Pertinente registrar que tais propostas foram elaboradas tendo em vista as seguintes premissas: 
i) o objetivo deste relatório de acompanhamento cinge-se à apresentação dos resultados das pesquisas realizadas para, diante da aprovação do Tribunal, buscar a incorporação das tipologias aqui descritas ao Sistema Informatizado de Auditoria de Programas de Educação (Sinapse) , sistema que está na fase de projeto-piloto, conduzido pela SecexEducação em parceria com o Tribunal de Contas do Estado de Pernambuco, de modo a corrigir as situações irregulares e prevenir novas ocorrências;
ii) estados e municípios que recebem recursos federais do Fundeb, na forma de complementação da União, conforme preconizado no artigo 60, inciso V, do ADCT (e art. 212-A da Constituição Federal) , encontram-se sob a esfera jurisdicional deste TCU, no que se refere ao Fundeb, nos termos artigo 26, inciso III, da Lei 11.494/2007 (e do artigo 30, III, da Lei 14.113/2020) ;
iii) a competência para a fiscalização e controle dos recursos do Fundeb de estados e municípios que não recebem complementação da União é dos tribunais de contas estaduais e municipais, nos termos do artigo 26, inciso II, da Lei 11.494/2007 (e do artigo 30, II, da Lei 14.113/2020) ;
iv) as competências definidas no artigo 39, da Lei 14.113/2020 e o fato do FNDE não ter apontado qualquer obstáculo à implementação das determinações propostas nestes autos (peças 50 e 52) ;
V
26.	No mérito, concordo integralmente com o teor do relatório de acompanhamento elaborado pelo coordenador da fiscalização, com os ajustes sugeridos no pronunciamento do Secretário da SecexEducação, em relação à proposta de encaminhamento, o qual adoto como razões de decidir, e, também, sem prejuízo de ajuste na proposta quanto ao prazo e correção quanto aos estados que receberam complementação da União (Pará no lugar de Sergipe) , e dos breves comentários a seguir.
27.	A metodologia utilizada nas pesquisas e as análises empreendidas pela unidade técnica especializada desta Corte de Contas foram adequadas, abordaram com propriedade o objetivo de construção de método de fiscalização, com foco em auditoria de dados, que atue na prevenção a ocorrência de atos danosos ao interesse público na execução dos recursos do Fundeb, e, ainda, são suficientes para alicerçar a adoção das medidas propostas.
28.	Conforme bem colocado pela unidade técnica, o primeiro julgado destes autos de acompanhamento - Acórdão 7/2020-TCU-Plenário, de minha relatoria - expediu determinações ao Banco do Brasil e à Caixa Econômica Federal com vista à possibilitar a inequívoca identificação da origem e destino dos lançamentos nas contas bancárias do Fundeb de cada ente federado.
29.	Tendo em vista que a mencionada deliberação foi objeto de pedido de reexame interposto pelo Banco do Brasil, correta a constituição de processo apartado para apreciação da matéria objeto deste relatório de acompanhamento, consoante art. 43 da Resolução-TCU 259/2014, a seguir reproduzido:
Constatada a existência de matéria que demande apuração e apreciação em processo distinto, poderá ser constituído processo apartado, de natureza semelhante ou diversa do processo originador, mediante o desentranhamento ou reprodução por cópia de peças.
30.	De fato, a efetividade do Fundeb passa, obrigatoriamente, pela melhoria dos controles de regularidade na execução das despesas. Atualmente, os mecanismos de controle do Fundo são frágeis, conforme comprovam as expressivas quantidades de denúncias e representações que dão entrada no Tribunal todos os anos e de artigos da Imprensa noticiando fraudes (que podem ser obtidos em rápida pesquisa na Internet) .
31.	Neste ponto, oportuna a transcrição de trecho do voto condutor do Acórdão 349/2020-TCU-Plenário, Relator Ministro Walton Alencar Rodrigues, prolatado nos autos do TC Processo 033.995/2017-6, que analisou apenas um dos pontos de risco de aplicação irregular dos recursos do Fundeb (ocorrência de desvio de função de profissionais do magistério da educação básica e a continuidade da irregular aplicação de recursos do Fundeb na remuneração desses profissionais) :
		A questão ora trazida a debate é de extremada relevância, em vista da carência de profissionais do ensino, no Brasil, em sala de aula. Lamentavelmente, há, de fato, manifestações recorrentes sobre o déficit de professores, nas redes de ensino de todos os Estados, sendo que é deveras elevada a quantidade de profissionais do magistério atuando na própria Administração Pública, fora de sala de aula, e recebendo pelo Fundeb, como se em sala de aula estivesse, razão por que, em 30/8/2017, apresentei ao Plenário a referida proposta de fiscalização. (...) 
		Ora, a mais perfunctória análise da legislação em vigor no País permite, claramente, concluir da absoluta irregularidade da aplicação da parcela vinculada ao magistério, de, no mínimo, 60% dos recursos do Fundeb, para pagamento de profissionais do magistério cedidos a outros órgãos, ou alocados no desempenho de atividades diversas da docência e de suporte pedagógico, bem como da ilegalidade da utilização da parcela restante em atividades que não sejam de manutenção e desenvolvimento do ensino. Há, portanto, em andamento, imensa fraude no setor do Fundeb, com gigantesco desperdício de recursos públicos, por parte de entes estatais. (...) 
		A situação de desvio de função de profissionais do magistério aqui evidenciada endossa o verificado pela auditoria coordenada no ensino médio, realizada pelo TCU, em conjunto com 29 tribunais de contas de estados e municípios em 2013, que apontou, em 2012, cerca de 60 mil professores atuando fora de sala de aula nas redes estaduais de ensino médio, em 20 estados da federação. Naquele processo, restou demonstrado que as informações contidas no Siope não eram fidedignas para atestar o correto uso dos recursos do Fundeb na remuneração de pessoal do magistério.
236. Há possibilidade de que as despesas com profissionais do magistério cedidos a outros órgãos e que não desempenham as atividades relacionadas no art. 22, parágrafo único, II, da Lei 11.494/2007, estejam indevidamente sendo contabilizadas na cota de 60% do Fundeb, bem assim indevidamente consideradas como de MDE.
		Apesar do andamento de medidas para aprimorar o Siope, o presente trabalho de fiscalização concluiu que, apenas nos entes recebedores de complementação da União, aproximadamente 43 mil profissionais do magistério estavam em desvio de função, em novembro de 2017, com indícios de estarem sendo remunerados com a parcela vinculada do Fundeb.
32.	Tendo em vista as dificuldades intrínsecas do controle e fiscalização da aplicação dos recursos do Fundeb, uma vez que, embora de elevada materialidade, de forma consolidada, são repassados a milhares de entes federados e utilizados em uma diversa gama de despesas/agentes, considero que o resultado do presente acompanhamento e a futura incorporação de tipologias ao Sistema Informatizado de Auditoria de Programas de Educação (Sinapse) , irá contribuir de sobremaneira para a melhoria e transparência do gasto público na educação básica e, consequentemente, para o desenvolvimento do educando, assegurando-lhe a formação comum indispensável para o exercício da cidadania e fornecendo-lhe meios para progredir no trabalho e em estudos posteriores.
33	Por fim, ressalto que, por meio dos resultados desta fiscalização, o Tribunal também subsidiará outros órgãos de controle, em especial tribunais de contas de estados e municípios, com dados de ocorrências em mais de quatro mil municípios brasileiros, com vistas à necessária atuação conjunta no aperfeiçoamento da gestão de políticas públicas em Educação.  
	Ante o exposto, VOTO por que o Tribunal adote a minuta de Acórdão que ora submeto à apreciação deste Colegiado.
TCU, Sala das Sessões Ministro Luciano Brandão Alves de Souza, em 7 de abril de 2021.
Ministro JOÃO AUGUSTO RIBEIRO NARDES 
Relator